\_sh v3.0  1035 Text

\id aaaa_deep_thoughts
\ref
\gr it would seem as if the "exclamative" suffix has the widest applicability, because there are verbs like ọbdụ and hịl from which
one can derive "exclamative" forms ọbdụha and hịlụha, but which do not take the -R suffixes in -h (and there is no participle
hịhlị); then there are the "standard" stative verbs like ńam 'be.warm' or maŋ 'be.hard' which take -R suffixes in -h and where the
ipf.ptcp is basically identical to an adjective, and from which one can also derive "exclamative" forms; and there are "standard"
descriptive verbs (according to Ija generally ending in -n) from which adjectives in -kU are derivable, as well as "exclamative"
forms; and there are the verbs of destruction which appear to also take adjectives in -kU (cf enteku)
\nt
\gr however, not all logically possible forms are still in use, e.g. eŋsi/ehŋi "strong" looks very much like the ipf.ptcp of a stative verb
eŋdej, but the verb is not in use anymore; and there is no "exclamative" form from pelendej "be.wide-open", for instance
\nt
\gr even though early on, when I first came across ọbdụha (2008, I guess) Ija had said these "exclamative" forms cannot be used to
modify nouns, during my elicitation in March 2012 she accepted all the exclamative forms as modifiers - so that they do look like
some participle (or derived adjective)
\nt
\gr it would seem as if the descriptive verbs, which all seem to end in -n, conjugate like goːn, i.e. 1sg only 1 -n-, and 3sg -nnI
\nt
\gr in 2008 or 2009 IVK has said that the "exclamative" forms are participles, but that they aren't used as modifiers - so I was
surprised that she wanted to call them particles; but during the elicitation around the stative and descriptive verbs in 2012 I
frequently asked whether one could say expressions like hagara kụŋa, nimere bej etc, and she always agreed, so it is clear that
they can function as modifiers; also, when I directly asked IVK on 250312, she said that yes, they can function as modifiers
\nt
\gr while Ija had said that most descriptive verbs in Sebjan form adjectives in -kU (while they are -ńE in standard Even), this does
not hold for colour terms, because here they say preferentially hụlańa, ịaldańa, čụlbańa, dụrbańa - I believe in the corpus I have
only these terms; however, Ija did say that one could also say hụlakụ, ịaldakụ, and that people do say that - but, given the
evidence from the corpus, that would seem to be less frequent

\id aaab_paradigms
\ref was interested in finding out which TAM forms can occur with stative verbs
\tx tarak mahŋan,             mahŋịn,             maŋdʒịn
\mb tarak maŋ    -R(E) -n(I)  maŋ    -RI -n(I)      maŋ    -DʒI -n(I)
\ge dist  be.hard -nonfut -3sg be.hard -pst -poss.3sg be.hard -fut -3sg

\ru это твердый, в прошлом, будет твердым
\tx *maŋča,       maŋallan
\mb maŋ    -čE    maŋ    -E  -L    -R(E) -n(I)
\ge be.hard -pf.ptc be.hard -ep -inch -nonfut -3sg
\ft NO for maŋča, yes for maŋallan
\ph
\tx *maŋaddan,                   maŋaladdan
\mb maŋ    -E-D     -R(E) -n(I)  maŋ    -E-L     -E-D     -R(E) -n(I)
\ge be.hard -ep-prog -nonfut -3sg be.hard -ep-inch -ep-prog -nonfut -3sg
\ft maŋaddan = impossible, only with inchoative
\ph
\tx *maŋattan
\mb maŋ    -E   -Č  -R(E) -n(I)
\ge be.hard -ep  -res -nonfut -3sg
\ft NO!!
\ph
\tx *maŋamallan                  maŋalamallan
\mb maŋ    -E  -mEl -R(E) -n(I)  maŋ    -E  -L    -E  -mEl -R(E) -n(I)
\ge be.hard -ep -des -nonfut -3sg be.hard -ep -inch -ep -des -nonfut -3sg
\ft NO!! only with the inchoative; vot-vot nachinaet tverdetj
\ph
\tx *maŋụkanam              maŋalụkanam
\mb maŋ    -WkEn -R(E) -m     maŋ    -E  -L    -WkEn -R(E) -m
\ge be.hard -caus -nonfut -1sg be.hard -ep -inch -caus -nonfut -1sg
\ft NO!! only with the inchoative suffix
\ph
\tx *maŋapča,             ?maŋgaran
\mb maŋ    -E-B    -čE    maŋ    -Gr(E)  -E-n(I)
\ge be.hard -ep-med -pf.ptc be.hard -hab    -ep-3sg
\ft at first had rejected maŋgaran, but then had second thoughts, but it is probably not really acceptable
\ph
\tx *maŋadʒaːnnan                  maŋaladʒaːnnan
\mb maŋ    -E  -dʒEːn -R(E) -n(I)  maŋ    -E  -L    -E  -dʒEːn -R(E) -n(I)
\ge be.hard -ep -dur     -nonfut -3sg be.hard -ep -inch -ep -dur     -nonfut -3sg
\ft NO!! only with inchoative, bednenjkij nachinaet tverdetj
\ph
\tx *maŋahnan
\mb maŋ    -E   -s(E)n -R(E) -n(I)
\ge be.hard -ep  -lim   -nonfut -3sg
\ft NO!! (here you would use the inchoative for "zatverdel")
\ph
\tx *maŋamalčịdnị       maŋalamalčịdnị
\mb maŋ    -E  -mElčI -n(I) maŋ    -E  -L    -E  -mElčI -n(I)
\ge be.hard -ep -acclr  -3sg  be.hard -ep -inch -ep -acclr  -3sg
\ft NO!! only with inchoative
\ph
\tx ehni           mahŋa
\mb e -R(E) -n(I)  maŋ    -R
\ge neg -nfut -3sg be.hard -neg.cvb

\ft
\tx *maŋamča          mahŋị          bimče
\mb maŋ    -E  -mč(I) maŋ    -RI       bi -mč(I)
\ge be.hard -ep -sbjv   be.hard -impf.ptc be -sbjv
\ft NO!! "byl by tverdym" only with the participle/adjective
\ph
\tx maŋaŋka               ọːdnị
\mb maŋ    -E  -ŋkE       ọː  -n(I)
\ge be.hard -ep -obligation become -3sg
\ft NO!!
\ph
\gr mahŋị = not only hard objects, but also people, nesgibaevyj, ne poddajushijsja ugovorom (and IVK said about Ija S. that she is
mahŋị)

\id aabb_paradigms
\ref
\tx beltenni
\mb belten       -n(I)
\ge stare.widely -3sg
\ref
\tx beltenin
\mb belten       -RI -n(I)
\ge stare.widely -pst -poss.3sg
\ref
\tx beltendʒin
\mb belten       -DʒI -n(I)
\ge stare.widely -fut -3sg
\ref
\tx beltellen
\mb belten       -L    -R(E) -n(I)
\ge stare.widely -inch -nonfut -3sg

\tx beltenče
\mb belten       -čE
\ge stare.widely -pf.ptc
\ref
\tx *beltenedden                       = beltendʒidden
\mb belten       -E-D     -R(E) -n(I)  = belten       -D    -R(E) -n(I)
\ge stare.widely -ep-prog -nonfut -3sg = stare.widely -prog -nonfut -3sg
\ref
\tx *beltenetten = belteŋčin
\mb                belten       -(k)čI -n(I)
\ge                stare.widely -dur    -3sg
\ref
\tx beltemellen
\mb belten       -mEl -R(E) -n(I)
\ge stare.widely -des -nonfut -3sg
\ref
\tx biː ukčeneku              nọŋman               beltemkenče
\mb biː ukčen -ČEk -W        nọŋan -W   -n(I)     belten       -WkEn -čE
\ge 1sg  tell   -nr   -poss.1sg 3sg      -acc -poss.3sg stare.widely -caus -pf.ptc

\ref
\tx nọŋan *beltenepče
\mb nọŋan belten        -E-B    -čE
\ge 3sg      stare.widely  -ep-med -pf.ptc
\ref
\tx beltengeren
\mb belten       -Gr(E) -E-n(I)
\ge stare.widely -hab   -ep-3sg
\ref
\tx *beltendʒeːnnen                  --> beltejeːtten                    = beltendʒidʒeːnnen
\mb belten       -dʒEːn -R(E) -n(I)  -*- belten       -jEːt -R(E) -n(I)  = belten       -dʒEːn -R(E) -n(I)
\ge stare.widely -dur     -nonfut -3sg - - stare.widely -dim   -nonfut -3sg = stare.widely -dur     -nonfut -3sg
\gr I had suggested the first variant, which she corrected to beltejeːtten, then she offered beltendʒidʒeːnnen as a possible durational
diminutive
\ref
\tx beltemelčidni
\mb belten       -mElčI -n(I)
\ge stare.widely -acclr  -3sg
\ref
\tx beltemče
\mb belten       -mč(I)
\ge stare.widely -sbjv
\ref
\tx (belteŋke               ọːdnị)
\mb belten       -ŋkE       ọː  -n(I)
\ge stare.widely -obligation become -3sg
\gr hard to imagine when one would use this, he promised to stare widely??
\ref
\tx ehni           beltene
\mb e -R(E) -n(I)  belten       -R
\ge neg -nfut -3sg stare.widely -neg.cvb
\ref
\tx *beltehnen
\mb
\tx (beltenehnen)
\gr = malenkij negodjaj

\id Alekseeva_RD_chuchuna_family_017
\tx Tarakam       dụrbańamdas       bihin             ulden,         baγar    hutende                 ulden
\mb tarakam       dụrban -ńE  -mdEs bi -RI  -n(I)     ulre -n(I)     baγar    hut   -E-n(I)      =DE  ulre -n(I)
\ge in.those.days be.white -adjr -sml  be -pst -poss.3sg meat -poss.3sg perhaps.Y child -ep-poss.3sg =ptl meat -poss.3sg

\tx bičeːdʒin.
\mb bi -čE    -DʒI -n(I)
\ge be -pf.ptc -fut  -3sg

\ft That time the meat was white, maybe it was  its child.
\ph bičeːdʒin
\gr
\nt
\qu
\ru Тогда мясо было как будто белое, может быть, это было мясо его детеныша.
\ELANBegin 00:01:40.780
\ELANEnd 00:01:46.700
\ELANParticipant

\id Alekseeva_RD_chuchuna_family_029
\tx Tar   urekčentiki     ičehniče                 upewu;                ičehneken,
\mb tarak urekčen -t(E)kI it  -E  -s(E)n -E  -čE    upeː       -W        it  -E  -s(E)n -REk      -E  -n(I)
\ge dist  hill     -all    see -ep -lim   -ep -pf.ptc grandmother -poss.1sg see -ep -lim   -cond.cvb -ep -poss.3sg

\tx urekčen ọjlan            ịakkọ(l) ịaldańamaja       ịlgamačča.
\mb urekčen oj  -(dU)LE -n(I)  ịak =(W)Ul ịaldan -ńE  -mEjE ịlgam -E-D       -čE
\ge hill     top -loc -poss.3sg what  =indef be.black -adjr -aug  stand   -ep-prog   -pf.ptc

\ft When she looked at the hill, we saw something very black on the top standing.
\ph ịaldańamajeːː  ịlgamačča 
\gr ičehneken : from ičehendej 'vzgljanutj, posmotretj'; ịlgamačča : ịlgamdaj, PST ịlgamnịn, Fut ịlgamdʒịn
\ru Когда посмотрела на гору бабушка, видит, на горе что-то черное стояло.
\ELANBegin 00:02:55.600
\ELANEnd 00:03:03.500
\ELANParticipant

\id Alekseeva_RD_intro_stado_045
\tx Taraw      dʒeptekes                   bọllaγïna aːmịgja          ọːdʒịnnị.
\mb tarak -W   dʒep -REk      -E-s(I)      buollaγïna  aːm      -E  -(h)E ọː  -DʒI -nrI
\ge dist  -acc eat   -cond.cvb -ep-poss.2sg dp.Y          be.sleepy -ep -excl become -fut  -2sg

\ft If you eat that, you'll become sleepy.
\ru Если съешь это становишься сонливым.
\ELANBegin 00:05:08.243
\ELANEnd 00:05:12.026
\ELANParticipant

\id Alekseeva_RD_intro_stado_062
\tx Ńupkumekie,               er   kụlịn, anï... ịbga   biden                  tar.
\mb nipku     -m   -(h)E =kE   erek kụlịn  anï    ịbgọ bi -DE       -n(I)     tarak
\ge suffocate -des -excl =emph prox mosquito   now.Y   good     be -purp.cvb -poss.3sg dist

\ft Stuffy, mosquitoes... so that it is good.
\ph
\ru Душно, это комар, чтобы было хорошо.
\ELANBegin 00:06:46.510
\ELANEnd 00:06:52.295
\ELANParticipant

\id Alekseeva_RD_old_remains_traditions_031
\tx Mut    tar   nahaː dʒergeku            menik     biniken,    ili           talị        tutenniken
\mb mut    tarak nahaː dʒergen       -kU   menik     bi -nIkEn   irek  -(dU)LI tarak -(dU)LI tut -E  -n    -nIkEn
\ge 1pl.in dist  very.Y become.excited -adjr playful.Y be -sim.cvb which -prol   dist  -prol   run -ep -mult -sim.cvb

\tx tala.
\mb tarak -(dU)LE
\ge dist  -loc

\ft We were very playful, running here and there.
\ph talọ
\gr
\nt dʒergeku ot glagola dʒergendej. Ija says, it is an Even adjective, derived from verb dʒergeldej 'razgoratjsja, zazhigatjsa (ob ogne
i o cheloveke)'. 3Sg Nonfut dʒergellen, 3Sg Fut dʒergeldʒin. I cann't find neither this adj, nor this verb
\qu dʒergeku ot glagola dʒergendej. Ija says, it is an Even adjective, derived from verb dʒergeldej 'razgoratjsja, zazhigatjsa (ob ogne i o
cheloveke)'. 3Sg Nonfut dʒergellen, 3Sg Fut dʒergeldʒin. I cann't find neither this adj, nor this verb 
\ru Мы вот очень взбалмошные, баловались, туда-сюда бегая.
\ELANBegin 00:02:15.000
\ELANEnd 00:02:19.580
\ELANParticipant

\id Alekseeva_RD_stado_then_now_036
\tx Ọl_ihin   tiːkerep    maladjọhal      haːl     erbečen   ńahmị          dʒụːdụk    tala
\mb ọl_ihin   tiek -(E)rEp molodёž' -E-L   haːn -L  erroːčin ńam    -RI       dʒụː -DUk(U) tarak -(dU)LE
\ge therefore.Y now  -adjr   youth.R    -ep-pl some  -pl prox.qual  be.warm -impf.ptc house    -abl    dist  -loc

\tx hordʒir?
\mb hor -DʒI -r
\ge go  -fut  -3pl

\ft Therefore, will some of the modern youngsters go there from such a warm house?
\ph
\gr ńam as a stative verb takes the 'R' suffixes in s-, e.g. imperfect participle ńamsị/ńamhị, and in Sebjan the -h metathesizes, giving
ńahmị
\ru Поэтому современная молодешь некоторые из такого теплого дома туда поедут, что ли?
\ELANBegin 00:02:26.809
\ELANEnd 00:02:33.387
\ELANParticipant

\id Alekseeva_RD_stuck_in_stado_030
\tx Tar   haːtahrị       dọːlịn              ammụ,          amantị            ọtụːw     durudni,
\mb tarak haːtar -RI       dọː -(dU)LI -n(I)     aman   -W        aman   -t(I)        ọtụː -W   dur  -U    -n(I)
\ge dist  be.dark -impf.ptc inside -prol   -poss.3sg father -poss.1sg father -poss.1pl.in fire.Y    -acc burn -caus -3sg

\tx kụŋal    čanńịkụːr  neːre       ọjụːr       kọmụjrap,             dahrap,               tar
\mb kụŋa -L  čajnik  -WUr     neː -R(E)   ọj    -WUr     xọmụj -R(E) -p        das   -R(E) -p        tarak
\ge child   -pl teapot.R -prfl.pl put  -nonfut clothes -prfl.pl gather.Y  -nonfut -1pl.in cover -nonfut -1pl.in dist

\tx balakkaŋụr         ọːnịkan,  huklehepti                  ịaw      ịarap.
\mb palatka -ŋ  -WUr     ọː -nIkEn   hukle -s(E)n -B   -RI       ịak -W   ịa    -R(E) -p
\ge tent.R  -aln -prfl.pl make  -sim.cvb sleep -lim   -med -impf.ptc what  -acc do.what -nonfut -1pl.in

\ft In that darkness my father, our father lit a fire, the children put on the teapot, we gathered our clothes and covered them and
made a tent, did something for sleeping.
\ph
\gr haːtar is a stative verb and as such takes the impf.ptc in -sI; in Sebjan this metathesizes, giving haːtahrị
\ru В этой темноте наш отец разжег костер, дети поставили чайник, вещи сложили, покрыли делая палатку, что-то для ночевки
делали.
\ELANBegin 00:02:35.584
\ELANEnd 00:02:47.206
\ELANParticipant

\id Alekseeva_RD_stuck_in_stado_042
\tx Bakačan     čụːlbaŋakaːn, ńolten!
\mb bekeč -čEn čụlban -ŋEkEn   ńolten
\ge all    -dim  be.grue   -dim.adj  sun

\ft Everything blue, sunshine!
\ph
\gr dụrbaŋakan, ńaldaŋakan, čụlbaŋakan - emphatic meaning of the -KEn suffix, and this somehow changes the palatal ń of the
colour adjectives into a velar ŋ
\ru Все синее, солнце.
\ELANBegin 00:03:37.464
\ELANEnd 00:03:40.857
\ELANParticipant

\id beseda_180210_0104
\tx Irek  tarak nimehri                  goːli         dụọ?
\mb irek  tarak nimer          -RI       goːn -LI      dụọ
\ge which dist  be.frightening -impf.ptc say   -imp.2sg q.Y

\ft Different dangerous things.
\ru Всякая разная опасность.
\ELANBegin 00:03:20.682
\ELANEnd 00:03:22.026
\ELANParticipant NPZ

\id beseda_180210_0105
\tx Hagarakie            čajdaddịwụ.
\mb hagar    -(h)E =kE   čaj  -LE -D    -RI       -W
\ge be.noisy -excl =emph tea.R -vr -prog -impf.ptc -poss.1sg

\ft My loud tea trinking (I drink tea very loudly).
\ru Мое громкое чаепитие (громко я чай пью).
\ELANBegin 00:03:22.032
\ELANEnd 00:03:22.672
\ELANParticipant IAS

\id beseda_180210_0118
\tx Uːre      saxarnyj diabet     enini            bihni            ehni.
\mb uːr   -E  saxarnyj diabet     enin   -RI       bi -R(E)   -n(I) e   -R(E)   -n(I)
\ge before -ep sugar.R  diabetes.R be.ill -impf.ptc be -nonfut -3sg  neg -nonfut -3sg
\ft She had that pancreatic diabetes, right.
\ru Она же болела сахарным диабетом.
\ELANBegin 00:03:37.290
\ELANEnd 00:03:39.390
\ELANParticipant NPZ

\id beseda_180210_0587
\tx Inessa tịalaŋịn          haːmakịː      ịbgakeː     ịawran.
\mb Inessa tịalaŋị -n(I)     haːm   -E  =kE   ịbgọ =kE   ịa    -Gr(E) -n(I)
\ge Inessa thin         -poss.3sg obvious -ep =emph good     =emph do.what -hab   -3sg

\ft it's very noticeable that Inessa is slim, she does something very well
\ru Очень заметно что Инесса худенькая/стройная, она очень хорошо что-то делает
\ELANBegin 00:17:17.875
\ELANEnd 00:17:20.675
\ELANParticipant NPZ

\id beseda_180210_0614
\tx meːne   pelpeldeddi
\mb meːne   pelpelde       -D    -RI
\ge simply.Y be.hyperactive -prog -impf.ptc
\ft he's hyperactive, not serious
\ft
\ru
\ELANBegin 00:17:47.745
\ELANEnd 00:17:49.880
\ELANParticipant RDA

\id beseda_180210_0629
\tx Ịak hụtaːkịn      bidni                 ehnittu              gerbette
\mb ịak hụtaːkị -n(I) bi -D    -R(E)   -nrI e -R(E) -n(I)  =tU   gerbet -R
\ge what  greedy.eater -poss.be -prog -nonfut -2sg neg -nfut -3sg =pres think  -neg.cvb

\ft how greedily she eats, probably she doesn't think that
\ph
\nt LNZ says about someone that she is eating too greedily and says that we probably don't think so
\qu bidni??? does she say that? and what form would that be? ehnittu gerbette = they probably don't think so, or is it actually 'probably they
think so': and is she talking about herself or someone else? and could one say 'iak huta:kiW'. huta:kiS? what is the poss.3sg doing here?
\ru какая она жадно кушает, она наверно так не думает
\ELANBegin 00:18:21.265
\ELANEnd 00:18:25.445
\ELANParticipant LNZ

\id beseda_180210_0636
\tx Hụlańaw     eču               itte         biː.
\mb hụlańa -W   e   -RI -W         it  -R       biː
\ge red       -acc neg -pst -poss.1sg see -neg.cvb 1sg
\ft red I didn't see 
\ph
\nt this is about money, the bills come in different colours, the 5000 ruble note is red
\ru красное я там не видела
\ELANBegin 00:18:38.790
\ELANEnd 00:18:40.185
\ELANParticipant NPZ

\id beseda_180210_0682
\tx Čụrụkakan    ọːča,      goːli?
\mb čụrụn -kEkEn ọː  -čE    goːn -LI
\ge stingy     -dim   become -pf.ptc say   -imp.2sg

\ft he's become stingy
\ph
\ru скупенький стал
\ELANBegin 00:19:59.080
\ELANEnd 00:20:00.090
\ELANParticipant LNZ

\id beseda_180210_0690
\tx Ee, ereŋen                hergili        iŋejhi
\mb ee  erek -ŋ  -E-n(I)      hergi  -(dU)LI iŋeń  -RI
\ge eh  prox -aln -ep-poss.3sg bottom -prol   be.cold -impf.ptc
\ft this underneath is cold
\ru это его внизу холодно
\ELANBegin 00:20:15.185
\ELANEnd 00:20:17.175
\ELANParticipant NPZ

\id beseda_180210_0826
\tx Ahị ịamman       ịadʒịp           gurgewčidʒip            ọbdụhake.
\mb asị ịadman       ịa    -DʒI -p      gurgeːwči -DʒI -p      ọbda    -(h)E =kE
\ge woman to.what.extent do.what -fut  -1pl.in work        -fut  -1pl.in get.tired -excl =emph

\ft How much will we women work, until exhaustion
\gr ịadman = "skol'ko možno"
\ru сколько женщины могут работать до усталости
\ELANBegin 00:23:37.545
\ELANEnd 00:23:40.290
\ELANParticipant NPZ

\id beseda_180210_0975
\tx Čoːpere  Nadʒụkańdʒa     maːwụttụ  ịamị,         iesčimetčim                    goːnin.
\mb čoːpere  Nadežda -E  -ńdʒE maːwụt -DU  ịa    -mI       ie       -sčI  -mEČ -DʒI -m   goːn -RI -n(I)
\ge long.faced Nadezhda -ep -aug    lasso     -dat do.what -cond.cvb overtake -conat -rec  -fut  -1sg say   -pst -poss.3sg

\ft Long-faced Nadja said that if she'll do something to her lasso, she'll take part in the competition.
\qu Chopere - mozhno skazatj "u nego dlinnoe lizo???? nongan chopere bihni???         
\ru Длиннолицая Надюк если на состязанием с мавутом что-то буду делать, то буду состязатся.
\ELANBegin 00:28:03.140
\ELANEnd 00:28:05.940
\ELANParticipant NPZ

\id beseda_180210_1063
\tx "Ịaw     maːčadʒịl?        dʒebeme"            goːnteken
\mb ịak -W   maː -čE    -DʒI -L  dʒep -E  -m   -(h)E goːn -ntEkEn
\ge what  -acc kill -pf.ptc -fut  -pl eat   -ep -des -excl say   -mult.cvb

\ft saying "what might they have killed? I'm hungry!"
\ph
\nt obviously, wondering aloud about what the hunters might be bringing back is just as taboo as talking about where they went or
when they'll be back
\ru что они убили, есть хочется
\ELANBegin 00:30:59.740
\ELANEnd 00:31:00.940
\ELANParticipant NPZ

\id beseda_180210_1110
\tx "Daldakeː!" goːnin.
\mb dalra =kE    goːn -RI -n(I)
\ge tasty =emph  say   -pst -poss.3sg

\ft "tasty", he said
\ru вкусно, сказал.
\ELANBegin 00:32:24.030
\ELANEnd 00:32:25.625
\ELANParticipant NPZ

\id beseda_180210_1140
\tx Erčem        mannam              uručen   bi   ịbgakeːkkan       ere, dahlịkkan.
\mb erek -čEn -W man    -R(E) -m     ureːčin biː ịbgọ =kE   -kkEn erek dal      -RI       -kkEn
\ge prox -dim  -acfinish -nonfut -1sg it.seems  1sg  good     =emph -dim  prox be.tasty -impf.ptc -dim

\ft I finished this, it seems, very good, tasty
\ru я это закончила кажется, очень вкусненький
\ELANBegin 00:33:16.795
\ELANEnd 00:33:19.900
\ELANParticipant NPZ

\id beseda_180210_1170
\tx nimere!
\mb nimer          -(h)E
\ge be.frightening -excl

\ft frightening!
\ph
\gr mne strašno = mindu nimehren --> nimer is a stative verb that is used only in the 3rd person, takes suffixes in -R with a -h
\ru страшно
\ELANBegin 00:34:30.850
\ELANEnd 00:34:31.305
\ELANParticipant NPZ

\id beseda_180210_1190
\tx nimere,              goːli,        bụlịhị,   ee?
\mb nimer          -(h)E goːn -LI      bụl -E  -(h)E ee
\ge be.frightening -excl say   -imp.2sg pity  -ep -excl eh

\ft frightening, hey, and a pity
\ru страшно, скажи, жалко, да
\ELANBegin 00:35:08.610
\ELANEnd 00:35:11.025
\ELANParticipant NPZ

\id beseda_180210_1231
\tx Oo nimere
\mb oo nimer          -(h)E
\ge oh be.frightening -excl

\ft oh, frightening
\ph
\gr nimere (with the exclamative suffix) and nimehri (the imperfective participle of nimer-) have the same meaning, no difference
\ru о страшно 
\ELANBegin 00:36:11.020
\ELANEnd 00:36:11.570
\ELANParticipant IAS

\id beseda_180210_1395
\tx Ehem             dʒebgerer            bi,  ịdarakeː
\mb e   -R(E) -m     dʒep -Gr(E) -R       biː ịdar   -(h)E =kE
\ge neg -nonfut -1sg eat   -hab   -neg.cvb 1sg  irritate -excl =emph
\ft
\qu idarake??????
\ru
\ELANBegin 00:42:09.195
\ELANEnd 00:42:10.875
\ELANParticipant NPZ

\id beseda_180210_1507
\tx ńamakeː           dʒụːdụ
\mb ńam    -(h)E =kE   dʒụː -DU
\ge be.warm -excl =emph house    -dat
\ft
\qu namake = correct?????? < namdaj #bytj teplym??????
\ru
\ELANBegin 00:45:41.240
\ELANEnd 00:45:42.180
\ELANParticipant

\id Bochilikan_etiken_062
\tx Itteken                    iːten             emteku          Bọčịlịkan ụnụn         nọŋman
\mb it  -REk      -E-n(I)      iːt  -E-n(I)      emten     -kU   Bọčịlịkan ụnụ    -n(I) nọŋan -W   -n(I)
\ge see -cond.cvb -ep-poss.3sg tooth -ep-poss.3sg be.broken -adjr Bochilikan       understand -3sg  3sg      -acc -poss.3sg

\tx olekčiče      hụlịčịčan  er   biddiwen.
\mb olekči -čE    hụlịčan -čEn erek bi -D    -RI       -W   -E-n(I)
\ge cheat   -pf.ptc fox          -dim  prox be -prog -impf.ptc -acc -ep-poss.3sg

\ft And Bochilikan saw that one tooth is missing and understands that this is the fox who cheated him.
\ru А старик увидел что у этой лисички нет одного зуба и догадался что это и есть та самая лисичка, которая его обманула.
\ru Видит, зубы у нее пробитые, Бочиликан понял что это обманувшая его лисичка.
\ELANBegin 369.040
\ELANEnd 377.880
\ELANParticipant

\id Bochilikan_etiken_069
\tx Huː kụŋal    taraw      meːn ịahaldʒụr        kojeːtkeres        goːli,        tiːk mụnrụkan
\mb huː kụŋa -L  tarak -W   meːn ịašal -dʒUr       kojeːt -Gr(E) -s   goːn -LI      tiek  mụnrụkan
\ge 2pl  child   -pl dist  -acc refl  eyes     -ins.prfl.pl look.at -hab   -2pl say   -imp.2sg now   hare

\tx kọrịtan            huːren          ịaldańa, diliki, ńọkadịt       kïrïnaːs ịan           họgdʒịn
\mb kọrịt -E-n(I)      huːre -n(I)     ịalrańa  diliki  ńọka -DI   -Č  kïrïnaːs ịak -n(I)     họgdʒị -n(I)
\ge ear       -ep-poss.3sg tip    -poss.3sg coal.black  ermine  Sakha   -adjr -ins ermine.Y    what  -poss.3sg tail        -poss.3sg

\tx huːren          ịaldańakakam        huː itkeres         goːli.
\mb huːre -n(I)     ịalrańa -kEkEn -W   huː it  -Gr(E) -s   goːn -LI
\ge tip    -poss.3sg coal.black -dim   -acc 2pl  see -hab   -2pl say   -imp.2sg

\ft Kids, you yourself see that now, the tip of the hares' ears are black, and the tip of the tail of the ermine, kirinas in Yakut, are
black, you yourself see that, don't you.
\ru Ребята, вы это сами видите, счас у зайцев концы ушей черные, у горностаев и лисиц концы хвоста черные, вы сами видите.
\ru Вы дети видите это своими глазами, сейчас у зайца кончик ушей черный, у горностая кончик хвоста черненьки, вы видите.
\ELANBegin 439.690
\ELANEnd 458.830
\ELANParticipant

\id Burtsev_ID_traditions_020
\tx Butunnu      ečin      bekeččur          ịalakkene..        ečin      poselokla         iːniken
\mb bütünnüː erroːčin bekeč -dʒUr       ịak -(dU)LE =kEnE  erroːčin poselok   -(dU)LE iː   -nIkEn
\ge entirely.Y   prox.qual  all    -ins.prfl.pl what  -loc    =contr prox.qual  village.R -loc    enter -sim.cvb

\tx towmi,             hurelbur            ńụčịdịč    ńọkadịč      ịatkụ      takkamị
\mb teg      -mI       hut   -SEl -WUr     ńụča -DI   -Č  ńọka -DI   -Č  ịak -Č  =GU tat   -kE -mI
\ge sit.down -cond.cvb child -pl  -prfl.pl Russian  -adjr -ins Sakha   -adjr -ins what  -ins =q  learn -?? -cond.cvb

\tx amarra         mut    hurelti                 egdʒenteken     dʒe   keńeli, ịawụ   goːniken,     eben
\mb amar   -(dU)LE mut    hut   -SEl -t(I)        egdʒen =t(E)kEn dʒe   keńeli  ịak -W   goːn -nIkEn   ewen
\ge behind -loc    1pl.in child -pl  -poss.1pl.in big     =restr   well.Y bad      what  -acc say   -sim.cvb Even

\tx ačča ọːrakan,                    nọŋardụtnọ           tegejetne         họː hịːlụse      bidʒin,
\mb ačča ọː  -REk -E-n(I)            nọŋan -L  -DU  -tEn      tegeńe -tEn      họː hịːlụs -(h)E bi -DʒI -n(I)
\ge neg    become -cond.cvb -ep -poss.3sg 3sg      -pl -dat -poss.3pl life?   -poss.3pl very   trouble     -excl be -fut -3sg

\tx hịːlụse      bidʒin.
\mb hịːlụs -(h)E bi -DʒI -n(I)
\ge trouble     -excl be -fut -3sg

\ft If all enter this village and settle, if we teach our children Russian and Sakha and what else, it will be very bad for our children,
if Evens won't be anymore, their life will be very poor and troubled.
\ph
\gr
\ru Если все где именно так войдя в поселок если сесть, наши дети если по-русски по-якутски обучить, потом наши дети очень
большое что-то плохое если эвенов не станут, для них их жизнь будет очень бедственно..
\ELANBegin 00:04:27.306
\ELANEnd 00:04:53.488
\ELANParticipant

\id Burtsev_ID_traditions_121
\tx Taraw      bọllaγïna tiːkereptu       goːmi          ŋeːlehmi,              ŋeːlehmi.
\mb tarak -W   buollaγïna  tiek -(E)rEp -DU  goːn -mI       ŋeːlem       -RI       ŋeːlem       -RI
\ge dist  -acc dp.Y          now  -adjr   -dat say   -cond.cvb be.frightening -impf.ptc be.frightening -impf.ptc
\ft Now that, in modern times, wolf, wolf. (dangerous, frightening)
\ph
\ru В современное время если сказать опасно, опасно (страшно страшно).
\ELANBegin 00:15:54.395
\ELANEnd 00:16:01.363
\ELANParticipant

\id elicitation_0903_001
\ref
\tx mụlańdaj
\mb mụlań  -DE       -J
\ge feel.pity -purp.cvb -prfl.sg
\ft
\tx mụlaːndaj
\mb mụlaːn -DE       -J
\ge pity      -purp.cvb -prfl.sg
\ft
\tx mindu        mụlahńan
\mb min     -DU  mụlań  -R(E) -n(I)
\ge 1sg.obl -dat feel.pity -nonfut -3sg
\ru мне жалко, он вызывает у меня жалость
\ph
\tx kụŋa mindu        mụlahńan
\mb kụŋa min     -DU  mụlań  -R(E) -n(I)
\ge child   1sg.obl -dat feel.pity -nonfut -3sg
\ru ребенок вызывает у меня жалость
\ph
\tx biː kụŋaw     mụlaːnam
\mb biː kụŋa -W   mụlaːn -R(E) -m
\ge 1sg  child   -acc pity      -nonfut -1sg
\ru я жалею ребенка
\ph
\gr mụlụha, mụlańa, mụlahńị  are all derived from mụlańdaj
\nt
\tx mindu        mụlahńịn
\mb min     -DU  mụlań  -RI -n(I)
\ge 1sg.obl -dat feel.pity -pst -poss.3sg
\ru он вызывал у меня жалость
\gr
\gr one cannot say "mụlahńiw"
\nt
\tx mụlahńị        bihem
\mb mụlań  -RI       bi -R(E) -m
\ge feel.pity -impf.ptc be -nonfut -1sg
\ru я ему жалко
\ph
\tx mụlahńị        bihiw
\mb mụlań  -RI       bi -RI -W
\ge feel.pity -impf.ptc be -pst -poss.1sg
\ft I evoked pity in him in the past
\ru я ему жалко было
\ph
\gr elicitation on 080312
\tx mụlaːlča
\mb mụlaːn -L    -čE
\ge pity      -inch -pf.ptc
\ru начинал жалеть\
\gr there is no form *mụlanalča
\nt
\gr to just express "regret", o čem-to zhaletj, "ošušatj žalostj" they use mụlahńan, mụlańa, "žalko"; *mụlaːdaj doesn't exist

\id elicitation_0903_002
\ref
\tx herkeńdej
\mb herkeń    -DE       -J
\ge be.ashamed -purp.cvb -prfl.sg
\ru ощущать стыд
\gr herkeńe, herkeje are derived from this, both variants exist
\gr had at first said that there is only one verb herkeńdej which can be both active and stative, and that herkelliw was derived from
this; however, since there is a form herkenem, this cannot be true and there have to be 2 roots, herkeń- and herken-
\tx herkehńi            bej
\mb herkeń    -RI       bej
\ge feel.shame -impf.ptc man
\gr this can probably be said, she had to think about it a bit, then said "naverno možno"
\nt
\tx herkeńe         bej
\mb herkeń    -(h)E bej
\ge feel.shame -excl man
\gr here she said right away that it's OK
\nt
\ru тот из-за которого мне стыдно, NOT стыдливый человек!!

\tx mindu        herkehńen
\mb min     -DU  herkeń    -R(E) -n(I)
\ge 1sg.obl -dat feel.shame -nonfut -3sg
\gr
\tx mindu        nọŋandụkụn          herkehńen              /   herkehńi
\mb min     -DU  nọŋan -DUk(U) -n(I)     herkeń    -R(E) -n(I)  */  herkeń    -RI
\ge 1sg.obl -dat 3sg      -abl    -poss.3sg feel.shame -nonfut -3sg *** feel.shame -impf.ptc

\ru мне стыдно из-за него

\gr on 080312 she had said that there is only one root herkeńdej, from which herkelliw "zastydilasj" would be derived, but on
090312 she agreed that a form like herkenem can only be inflected from herkendej, so there have to be 2 roots, an active and a
stative one

\id elicitation_0903_003
\ref
\tx biː ọbdụram
\mb biː ọbda    -R(E) -m
\ge 1sg  get.tired -nonfut -1sg
\ft this is OK
\ph
\tx ọbdụha
\mb ọbda    -(h)E
\ge get.tired -excl
\ru надоело

\tx ọbdụhị
\mb ọbda    -(h)E
\ge get.tired -excl
\ft
\tx ọbdụha      bej
\mb ọbda    -(h)E bej
\ge get.tired -excl man
\ft this is OK
\ru человек который утомляет

\tx ọbdụllam
\mb ọbda    -L    -R(E) -m
\ge get.tired -inch -nonfut -1sg
\ft this is OK
\ph
\tx biː ulgimirij                        ọbdụram
\mb biː ulgim -i      -RI       -J       ọbda    -R(E) -m
\ge 1sg  ask   -ipf??? -impf.ptc -prfl.sg get.tired -nonfut -1sg
\ru мне надоело спрашивать

\tx hiː ọbdụnnị
\mb hiː ọbda    -nrI
\ge 2sg  get.tired -2sg
\ru ты устал, ты утомился

\tx mindu        ọbdụha      bihenni
\mb min     -DU  ọbda    -(h)E bi -R(E)   -nrI
\ge 1sg.obl -dat get.tired -excl be -nonfut -2sg
\ru ты меня утомляешь

\id elicitation_0903_004
\ref
\tx hebdʒendej
\mb hebdʒen      -DE       -J
\ge be.interested -purp.cvb -prfl.sg
\ru посчитать забавным
\gr
\tx biː hebdʒenem
\mb biː hebdʒen      -R(E) -m
\ge 1sg  be.interested -nonfut -1sg
\ft
\tx hiː hebdʒenenni
\mb hiː hebdʒen      -R(E)   -nrI
\ge 2sg  be.interested -nonfut -2sg
\ft
\ru ты считаешь что-нибудь забавным
\tx hiː hebdʒenis
\mb hiː hebdʒen      -RI  -s(I)
\ge 2sg  be.interested -pst -poss.2sg
\ft
\tx hebdʒeńdej
\mb hebdʒeń -DE       -J
\ge be.funny  -purp.cvb -prfl.sg
\ru быть забавным

\tx hebdʒeńe      hebdʒehni
\mb hebdʒeń -(h)E hebdʒeń -RI
\ge be.funny  -excl be.funny  -impf.ptc
\ru забавный, смешной

\tx hebdʒeńe      bej
\mb hebdʒeń -(h)E bej
\ge be.funny  -excl man
\ft
\tx hebdʒehni
\mb hebdʒeń -RI
\ge be.funny  -impf.ptc
\ft
\tx biː hebdʒeńe      knigaw      taŋnam
\mb biː hebdʒeń -(h)E kniga  -W   taŋ -R(E) -m
\ge 1sg  be.funny  -excl book.R -acc read -nonfut -1sg
\gr this is OK, one can say this
\nt
\tx *hebdʒen ọːdnị
\mb hebdʒen  ọː  -n(I)
\ge funny     become -3sg
\gr they don't say that in Sebjan, they would say hebdʒeńe ọːdnị --> this form comes from Bochilikan etiken, hebdʒen is standard
Even
\nt
\qu
\tx biː hebdʒenem,                biː hebdʒelliw
\mb biː hebdʒen      -R(E) -m     biː
\ge 1sg  be.interested -nonfut -1sg 1sg
\gr these forms are inflected forms of hebdʒen- "be interested, find something interesting, funny"
\nt
\tx mindu        hebdʒehńen           biː hebdʒenem
\mb min     -DU  hebdʒeń -R(E) -n(I)  biː hebdʒen      -R(E) -m
\ge 1sg.obl -dat be.funny  -nonfut -3sg 1sg  be.interested -nonfut -1sg
\gr there is practically no difference in meaning between these two different constructions

\id elicitation_0903_005
\ref
\tx gildeńe         dʒụː
\mb gildeń    -(h)E dʒụː
\ge be.shining -excl house
\gr this is OK, is derived from verb gildeń- 'be shining'
\nt
\gr  all the following forms are OK:
\nt
\tx gildeŋeje          dʒụː gildeŋeken         dʒụː
\mb gildeń    -ŋEjE   dʒụː gildeń    -ŋEkEn  dʒụː
\ge be.shining -aug.adj house    be.shining -dim.adj house
\ft
\tx gildeku          dʒụː
\mb gildeń    -kU   dʒụː
\ge be.shining -adjr house
\ft
\tx gildekumeje            dʒụː gildekuken                dʒụː
\mb gildeń    -kU   -mEjE dʒụː gildeń    -kU   -KEn     dʒụː
\ge be.shining -adjr -aug  house    be.shining -adjr -dim.int house
\ft
\gr the following nonfuture forms (which appears to be the logical forms from gildeń-) are incorrect:
\tx dʒụː gildeńen / gildehńen
\mb dʒụː
\ge house
\ft
\gr the correct form is:
\tx dʒụː gildeŋčin      /   gildeŋčirin             gildeŋčiče      (bihin)
\mb dʒụː gildeń    -n(I) */  gildeń    -RI -n(I)      gildeń    -čE    bi -RI -n(I)
\ge house    be.shining -3sg  *** be.shining -pst -poss.3sg be.shining -pf.ptc be -pst -poss.3sg

\ru дом блестит
\gr and she said this is from the root gildeń-, there is no additional root for be shining

\id elicitation_0903_006
\ref
\tx ọlandaj
\mb ọlan          -DE       -J
\ge feel.frightened -purp.cvb -prfl.sg
\ru ощущать испуг

\tx ọlụha
\mb ọlan          -(h)E
\ge feel.frightened -excl
\ft
\gr there is no verb ọlụdaj, maybe there was one, but now the nearest related root for ọlụha is ọlan-; and ọlụkadụ is an adverb,
clearly related, but I don't know how it would be derived
\nt
\gr the following is ungrammatical (intended: frightening story)
\tx *ọlahnị ukčen
\mb
\tx biː ọlannam                    hiː ọlanannị
\mb biː ọlan          -R(E) -m     hiː ọlan          -R(E)   -nrI
\ge 1sg  feel.frightened -nonfut -1sg 2sg  feel.frightened -nonfut -2sg
\ru ты ощущаешь испуг
\ft
\tx biː ŋeːllem
\mb biː ŋeːl    -R(E) -m
\ge 1sg  be.afraid -nonfut -1sg
\ru я боюсь
\gr ọlannam = ja ispugalasj (once, I got a fright), ŋeːllem = ja bojusj (I am afraid, a continuous state)

\id elicitation_0903_007
\gr all these forms are in use:
\tx čụlbaŋakan     čụlbakụ    čụlbańa     čụlbakụmaja
\mb čụlban -ŋEkEn  čụlban -kU   čụlban -ńE  čụlban -kU   -mEjE
\ge be.grue   -dim.adj be.grue   -adjr be.grue   -adjr be.grue   -adjr -aug

\ft "blue" or "green"
\ph
\gr no difference between čụlbakụmaja and čụlbaŋaja
\ph
\gr to say "the sky is blue" with a verb:
\tx nịanịn čụlbannị
\mb nịanịn čụlban -n(I)
\ge sky        be.grue   -3sg

\id elicitation_0903_008
\ref
\tx nimehri
\mb nimer          -RI
\ge be.frightening -impf.ptc
\gr
\gr all of the following are fine:
\tx nimehri                  bej, nimehri                  kniga, nimere               bej
\mb nimer          -RI       bej  nimer          -RI       kniga  nimer          -(h)E bej
\ge be.frightening -impf.ptc man  be.frightening -impf.ptc book.R be.frightening -excl man
\ft
\gr the following is fine:
\tx mindu        nimehren,                   mindu        nimehrin
\mb min     -DU  nimer          -R(E) -n(I)  min     -DU  nimer          -RI -n(I)
\ge 1sg.obl -dat be.frightening -nonfut -3sg 1sg.obl -dat be.frightening -pst -poss.3sg
\ft
\gr this is ungrammatical:
\tx mindu        *nimerče
\mb min     -DU  nimer           -čE
\ge 1sg.obl -dat be.frightening  -pf.ptc
\gr the only way to say "I was frightened" in the past (mne strashno bylo) is with nimehrin
\nt
\tx biː hindu        nimehri                  bihem
\mb biː hin     -DU  nimer          -RI       bi -R(E) -m
\ge 1sg  2sg.obl -dat be.frightening -impf.ptc be -nonfut -1sg
\ru я вызываю страх у тебя 
\gr probably one can also say biː nimehrem (though at first she didn't really like this variant, but then she gave it by herself as an
alternative to nimehri bihem)

\id elicitation_0903_009
\ref
\tx hagara
\mb hagar    -(h)E
\ge be.noisy -excl
\ft
\tx hagaralgaračal
\mb hagar    -E  -L    -Gr(E) -čE -L
\ge be.noisy -ep -inch -hab   -pf.ptc -pl
\ru зашумели
\ft
\gr one can also say:
\tx biː hagahram
\mb biː hagar    -R(E) -m
\ge 1sg  be.noisy -nonfut -1sg
\ru я шумный ,NOT: я шумею
\ft
\gr I asked whether one could say hagahrịw, and at first she said hagahrị bihiw would be better, then turned it over in her mouth
and said hagahrịw would be possible --> I wonder whether that is because "be noisy" is a sort of durational verb, and the -RI bi-
construction appears to have a continuous, habitual meaning
\nt
\gr both the following are OK:
\tx hagahrị          kụŋa, hagara         kụŋa
\mb hagar    -RI       kụŋa  hagar    -(h)E kụŋa
\ge be.noisy -impf.ptc child    be.noisy -excl child
\ft
\gr there is no real difference between the adjectival use of hagahrị and hagara

\id elicitation_0903_010
\ref
\tx dụrbańa
\mb dụrban -ńE
\ge be.white -adjr
\ru белый
\ph
\gr all the following are fine:
\tx biː dụrbakụ    bihem,          dụrbakụ    kụmaga, dụrbaŋakan
\mb biː dụrban -kU   bi -R(E) -m     dụrban -kU   kụmaga  dụrban -ŋEkEn
\ge 1sg  be.white -adjr be -nonfut -1sg be.white -adjr paper.R.Y be.white -dim.adj
\ph
\gr this construction is fine:
\tx nọŋan nakatụ   ittidʒi     ŋeːlellidʒi              dụrbanịn
\mb nọŋan nakat -W   it  -RIdʒI  ŋeːl    -E-L     -RIdʒI  dụrban -RI -n(I)
\ge 3sg      bear  -acc see -ant.cvb be.afraid -ep-inch -ant.cvb be.white -pst -poss.3sg
\ru ... побелел от испуга
\ft
\tx biː dụrballam
\mb biː dụrban -L    -R(E) -m
\ge 1sg  be.white -inch -nonfut -1sg
\ru побелела

\id elicitation_0903_011
\ref
\tx ịaldańamaja,  ịaldakụmaja,     ịaldaŋaja
\mb ịalrańa -mEjE ịaldan -kU   -mEjE ịaldan -ŋEjE
\ge coal.black -aug  be.black -adjr -aug  be.black -aug.adj
\ft
\ph
\gr I wonder whether the descriptive verb ịaldan is derived from ịalda 'soot' with the verbalizer -n...

\id elicitation_0903_012
\ref
\tx aːmịkja          ụlakja            ọlgọkja
\mb aːm      -E  -(h)E ụl -E  -B   -(h)E ọlga  -(h)E
\ge be.sleepy -ep -excl soak -ep -med -excl dry.out -excl

\ph
\gr with this suffix normally exclamatives are derived that describe the state of objects, e.g. ụlakja, ọlgịkja, aːmịkja is an exception
\tx ụlakja,           ọlgọkja
\mb ụl -E  -B   -(h)E ọlga  -(h)E
\ge soak -ep -med -excl dry.out -excl

\ru мокрый, сухой

\gr so this suffix normally goes with "be.dry", "be.wet"
\gr ụlakja = ụlakča, same thing (and in my corpus, I have ụlakča only in Kamchatka - 2x); IVK says that ụlakja is derived from
ụlabdaj; on 250312 I checked with her whether ụlakja is really from ụlabdaj rather than from ụldaj - she said that the forms in
-kjE are derived from intransitive verbs, i.e. it is ọlgọkja and not ọlgịkja, so that that is in favour of ụlakja being derived from
ụlabdaj rather than ụldaj - though ultimately ụlabdaj is of course derived from ụldaj
\gr ọlgadaj = prosoxnutj, vysoxnutj, ọlgịdaj = sushitj; there's also ọlgọkča
\nt
\tx ụlakja            tereːpke / ụlakča tereːpke
\mb ụl -E  -B   -(h)E trjapka     ụlakča trjapka
\ge soak -ep -med -excl cloth.R     wet       cloth.R

\ru мокрая тряпка
\gr
\tx ọlgọddan
\mb ọlga  -D    -R(E) -n(I)
\ge dry.out -prog -nonfut -3sg
\ru высыхает
\ft
\gr there is no form ọlgọhị, only ọlgọddị "vysyxajushaja trjapka" (otherwise one uses ọlgọkja/ọlgọkča)
\nt
\ft
\tx biː aːhmam
\mb biː aːm      -R(E) -m
\ge 1sg  be.sleepy -nonfut -1sg
\ru я хочу спать, я ощущаю сонливое состояние 
\ft
\gr this is not correct:
\tx aːhmị            kụŋa
\mb aːm      -RI       kụŋa
\ge be.sleepy -impf.ptc child
\gr because aːhmị = "vyzyvajushij son", so my questions are aːhmị ulgimi
\gr sonlivyj, sonnyj rebenok = 
\tx aːmịkja          kụŋa
\mb aːm      -E  -(h)E kụŋa
\ge be.sleepy -ep -excl child

\id elicitation_0903_013
\ref
\tx ńupkumekie,               ńupkume
\mb nipku     -m   -(h)E =kE   nipku     -m   -(h)E
\ge suffocate -des -excl =emph suffocate -des -excl

\gr on 0903 (>23:30 in session file) we'd said this was from a verb ńupkum-, and that one can say biː ńupkuhmem, "ja zadyxajusj"
and one can say mindu ńupkume "mne dušno" - but when I look in my corpus, I find ńupkumekie twice with meaning
"dushno" and "as if you suffocate" analyzed as the desiderative of nipku-, and then nipku- twice with meaning "suffocate" and
"zastrjatj, block" - so now I'm not sure that there is just one verb root nipku-, or whether there are an active root nipku- and a
stative verb ńupkum-
\nt
\gr on 250312 (3:45 and onwards) I checked about ńupku-, and IVK did say again that it is just one root nipku- with the
desiderative suffix, and one can also say nipkumekie
\nt
\gr on 090312 she said that the following forms are fine:
\tx biː ńupkuhmem,                 mindu        ńupkume
\mb biː nipku     -m   -R(E) -m     min     -DU  nipku     -m   -(h)E
\ge 1sg  suffocate -des -nonfut -1sg 1sg.obl -dat suffocate -des -excl
\ru я задыхаюсь;;;;; мне душно
\ph
\gr on 250312 she said that mindu ńupkume is fine, but that *biː ńupkuhmem was NOT correct, one could NOT say that (which
would in a way make sense, since the desiderative form seems to have a not-personal meaning); so on 250312 she said the
following are correct
\tx mindu        ńupkume,            mindu        ńupkuhmen,                 biː ńupkurem
\mb min     -DU  nipku     -m   -(h)E min     -DU  nipku     -m   -R(E) -n(I)  biː nipku     -R(E) -m
\ge 1sg.obl -dat suffocate -des -excl 1sg.obl -dat suffocate -des -nonfut -3sg 1sg  suffocate -nonfut -1sg
\ft the second one = mne dushno; the last one having a meaning of "ja zadoxnulsja"
\ph
\gr she also said on 250312 that one can say:
\tx biː ńupkumellem
\mb biː nipku     -m   -E  -L    -R(E) -m
\ge 1sg  suffocate -des -ep -inch -nonfut -1sg
\ru я начинаю задохнуться
\gr and when I asked how this could be, that this is "to start to suffocate" and the other verbs with desiderative suffix have a
meanign of "dushno" she said they're all very close in meaning - so probably there's something that the Russian translation
cannot convey
\nt
\gr on 260312 I checked again, and she again said you cannot say ńupkuhmem (1sg), only mindu ńupkuhmen (3sg)

\id elicitation_0903_014
\ref
\tx tiːk ńamallan
\mb tiek  ńam    -E  -L    -R(E) -n(I)
\ge now   be.warm -ep -inch -nonfut -3sg
\ft
\tx ńahman
\mb ńam    -R(E) -n(I)
\ge be.warm -nonfut -3sg
\ru тепло
\ph
\gr But when I asked whether one could say:
\tx Afrikala ńamgaran
\mb
\gr she said no, it would be:
\tx Afrikala       ńahman
\mb Afrika -(dU)LE ńam    -R(E) -n(I)
\ge Africa -loc    be.warm -nonfut -3sg
\ru в Африке бывает тепло 
\gr so this has a generic meaning (which I guess makes sense of stative verbs)
\nt
\gr one can also not say:
\tx ńamaddan
\gr with the the progressive aspect

\id elicitation_0903_015
\ref
\tx dʒebehmi                bej
\mb dʒep -E  -m   -RI       bej
\ge eat   -ep -des -impf.ptc man
\ru голодный человек

\gr there is no difference in meaning or use between:
\tx dalda dahlị
\mb dalra dal      -RI
\ge tasty be.tasty -impf.ptc
\ft
\tx mindu        dahlan
\mb min     -DU  dal      -R(E) -n(I)
\ge 1sg.obl -dat be.tasty -nonfut -3sg
\ru мне вкусно

\gr dahlị also means "sweet", not just "tasty"

\id elicitation_0903_016
\ref
\tx ịdara
\mb ịdar  -(h)E
\ge be.sour -excl
\ru кисло

\tx limon   ịdahran,           ịdahrị        limon
\mb limon   ịdar  -R(E) -n(I)  ịdar  -RI       limon
\ge lemon.R be.sour -nonfut -3sg be.sour -impf.ptc lemon.R
\gr both are possible and correct constructions, "the lemon is sour", and "a sour lemon"
\nt
\gr "sweet" is just dahlị, the same as tasty
\nt
\tx haːkar dahlan
\mb saxar   dal      -R(E) -n(I)
\ge sugar.R be.tasty -nonfut -3sg
\ru сахар сладкий

\id elicitation_0903_017
\ref
\tx kịlŋịja
\mb kịlŋịja
\ge thin

\ru тонкий

\gr there is no form kịlŋịku, and no verb kịlŋịń-

\id elicitation_0903_018
\ref
\tx emteku
\mb emter       -kU
\ge break.intrs -adjr

\ft
\gr on 090312 she said that one can derive an exclamative form, which is not emteje, but:
\tx *emtekje
\mb emter        -(h)E
\ge break.intrs  -excl
\gr but on 250312 she denied this, said there is no form *emtekje
\ft
\gr one cannot say emtehni (i.e. I thought I could derive a participle from the verb) --> probably because it's not a stative verb!
\tx
\gr this is a verb from the "destructive" series, so there are 4 different roots:
\tx emtet, emtek, emter, emtem
\gr and if this is the same as họkar (which I suppose it is), then emtet should be "slomatj 1 raz", emtek "lomatj mnogo raz v neskolkix
mestax", emter "slomatjsja 1 raz", and emtem "lomatsja v neskolkix mestax"
\nt
\gr on 250312 I checked again, because I was surprised about the form emtendej, and IVK said there is no such form, only the
series of 4 verbs typical of destructive verbs, and that emteku is probably derived from emterdej; but then she said that one
cannot say emtekje; she did say, when I asked, that one could say họkakụ, but not họkakja (but how reliable is this
information...?)

\id elicitation_0903_019
\ref
\tx hịːlụse
\mb hịːlụs -(h)E
\ge trouble     -excl
\gr this is the form Burtsev used, but in Sebjan they usually say
\nt
\tx hịlụha
\mb hịl  -E  -(h)E
\ge suffer -ep -excl
\ru эрэй!

\gr one cannot say *hịhlị, ungrammatical
\tx biː hịllam
\mb biː hịl  -R(E) -m
\ge 1sg  suffer -nonfut -1sg
\ru я мучаюсь 
\tx
\tx biː hịlgịttam
\mb biː hịlgịt -R(E) -m
\ge 1sg  torture    -nonfut -1sg
\ru я (вас) мучаю

\gr Ija said there's only this pair of verbs where the transitive is derived from the intransitive with -git

\id elicitation_0903_020
\ref
\gr all the following are correct and usable expressions:
\nt
\tx nakat ŋeːlehmen
\mb nakat ŋeːlem       -R(E) -n(I)
\ge bear  be.frightening -nonfut -3sg

\ru бывает страшным

\tx ŋeːlehmi
\mb ŋeːlem       -RI
\ge be.frightening -impf.ptc
\ft
\tx ŋeːleme
\mb ŋeːlem       -(h)E
\ge be.frightening -excl

\id elicitation_0903_021
\ref
\tx belteku,           belteŋeken,          belteŋeje
\mb belten       -kU   belten       -ŋEkEn  belten       -ŋEjE
\ge stare.widely -adjr stare.widely -dim.adj stare.widely -aug.adj
\ft
\gr the following is fine:
\tx belteŋeken           bej
\mb belten       -ŋEkEn  bej
\ge stare.widely -dim.adj man
\ft
\gr but here Ija wasn't sure, she thought about it and said "naverno mozhno skazatj":
\tx belteńe           bej
\mb belten       -(h)E bej
\ge stare.widely -excl man
\ft
\tx nọŋan beltenni,          nọŋan beltellen
\mb nọŋan belten       -n(I) nọŋan belten       -L    -R(E) -n(I)
\ge 3sg      stare.widely -3sg  3sg      stare.widely -inch -nonfut -3sg
\gr here, I had asked whether one could say nọŋan beltennen, and she immediately corrected it to beltenni - but then added
"naverno", so it would seem to not be used very much
\nt
\tx biː beltellem                       ńan   dụrballam
\mb biː belten       -L    -R(E) -m     ńaːn dụrban -L    -R(E) -m
\ge 1sg  stare.widely -inch -nonfut -1sg and    be.white -inch -nonfut -1sg
\gr when I saw that I had brought only the beseda-Elan file which I'd worked on and which ended at 45 min....

\id elicitation_0903_022
\ref
\tx eŋeje
\mb eŋeje
\ge rich
\gr but there is no verb eŋedej or eŋendej "be.rich", nor can one say eŋehi bej, i.e. this is just an adjective
\nt
\gr one can say:
\tx miltereːne
\mb miltereːn  -(h)E
\ge become.full -excl
\ru наполнились
\ph
\gr but one cannot say *miltereːhni korzina, it is miltereː korzina,
\tx biː miltereːnem             hiː miltereːnenni
\mb biː miltereːn  -R(E) -m     hiː miltereːn  -R(E)   -nrI
\ge 1sg  become.full -nonfut -1sg 2sg  become.full -nonfut -2sg
\ph
\gr one also cannot say miltereːne korzina, because miltereːne is the nonfut.3pl form of the verb miltereːn- 'become.full'

\id elicitation_0903_023
\ref
\tx tembeŋeje,          tembeku
\mb temben      -ŋEjE   temben      -kU
\ge become.soft -aug.adj become.soft -adjr
\ph
\gr and one can say:
\tx tembenni,         tembellen
\mb temben      -n(I) temben      -L    -R(E) -n(I)
\ge become.soft -3sg  become.soft -inch -nonfut -3sg
\ft it is soft, it has become soft (stal mjagkim)
\ph
\gr one can also say:
\tx tembeledden
\mb temben      -L    -E-D     -R(E) -n(I)
\ge become.soft -inch -ep-prog -nonfut -3sg
\ru начинает становиться мягким
\ph
\gr on 280312 during beseda questions it turned out that the "exclamative" form of this is tembekje, like ụlakja

\id elicitation_0903_024
\ref
\tx debeku,             debeŋeje,             debeŋeken,            debeńe
\mb deben         -kU   deben         -ŋEjE   deben         -ŋEkEn  deben         -(h)E
\ge become.shaggy -adjr become.shaggy -aug.adj become.shaggy -dim.adj become.shaggy -excl

\ft
\gr there is no form *debeje, only debeńe
\nt
\gr one can also say:
\tx ŋịn debenni,            biː debenem,                   hiː debenenni
\mb ŋịn deben         -n(I) biː deben         -R(E) -m     hiː deben         -R(E)   -nrI
\ge dog    become.shaggy -3sg  1sg  become.shaggy -nonfut -1sg 2sg  become.shaggy -nonfut -2sg
\ft
\gr on 250312, Ija said again, that deben- is "statj loxmatym", while "bytj loxmatym" is debeŋči- , i.e. with the "durative" suffix
-(k)čI (which sort of again confirms my analysis of this suffix!

\id elicitation_0903_025
\ref
\tx koŋgoŋeje               dịlgan
\mb koŋgon          -ŋEjE   dịlgan
\ge become.bass.like -aug.adj voice
\ph
\gr one can say about a boy who's voice is breaking
\tx koŋgollen
\mb koŋgon          -L    -R(E) -n(I)
\ge become.bass.like -inch -nonfut -3sg
\ru стал басовитым

\id elicitation_0903_026
\ref
\tx nabdakụ,            nabdaŋaja
\mb nabdan          -kU   nabdan          -ŋEjE
\ge become.very.old -adjr become.very.old -aug.adj
\ft
\gr oddly enough, apparently there are no exclamative forms from this verb, not *nabdaja nor *nabdańa
\nt
\gr about people one could say in a metaphorical sense, but probably rather rude; is used more about paper or clothes
\nt
\tx biː nabdanịw,                    nọŋan nabdannị,           hiː nabdanannị
\mb biː nabdan          -RI -W         nọŋan nabdan          -n(I) hiː nabdan          -R(E)   -nrI
\ge 1sg  become.very.old -pst -poss.1sg 3sg      become.very.old -3sg  2sg  become.very.old -nonfut -2sg

\id elicitation_0903_027
\ref
\tx kaptakụmaja,          kaptaŋaja
\mb kaptan      -kU   -mEjE kaptan      -ŋEjE
\ge become.flat -adjr -aug  become.flat -aug.adj
\gr these two forms are identical
\nt
\gr one can say
\tx kaptakụmaja           kọkčịn
\mb kaptan      -kU   -mEjE kọkčịn
\ge become.flat -adjr -aug  hoof
\ph
\gr or one can say:
\tx kọkčịn kaptannị
\mb kọkčịn kaptan      -n(I)
\ge hoof        become.flat -3sg
\ru стал плоским

\id elicitation_0903_028
\ref
\gr apparently there are a lot of descriptive verbs, manner of walking, how people look,e.g.
\tx čoːpendej,                      arbandaj,                            bokčendej
\mb čoːpen       -DE       -J       arban             -DE       -J       bokčen      -DE       -J
\ge have.long.face -purp.cvb -prfl.sg have.unkempt.hair -purp.cvb -prfl.sg be.bent.over -purp.cvb -prfl.sg
\ph
\tx biː arbanam,                       hiː arbanannị
\mb biː arban             -R(E) -m     hiː arban             -R(E)   -nrI
\ge 1sg  have.unkempt.hair -nonfut -1sg 2sg  have.unkempt.hair -nonfut -2sg

\gr and the adjectives:
\tx arbakụ,               bokčeku
\mb arban             -kU   bokčen      -kU
\ge have.unkempt.hair -adjr be.bent.over -adjr
\ru бокчеку = горбатый, сутулый
\ph
\gr maybe they are lacking in the corpus because there aren't very many descriptions of people
\nt
\gr on 250312: 
\tx čoːpendej                       čoːpeŋčidej                           čoːpeku
\mb čoːpen       -DE       -J       čoːpen       -(k)čI -DE       -J       čoːpen       -kU
\ge have.long.face -purp.cvb -prfl.sg have.long.face -dur    -purp.cvb -prfl.sg have.long.face -adjr
\ru стать с длинным лицом,,,, быть с длинным лицом,,,, длиннолицая
\gr Ija didn't know about čoːpeku for narrow reindeer horns (Dmitrij Vasilevič had said it was used like this), and she said that the
form čoːpere (Čoːpere Nadja occurs in beseda) is exactly the same as čoːpeku but is used very very rarely, normally čoːpeku as
an adjective, and klički are normally just with a final long vowel, so it would be Čoːpeː Nadja

\id elicitation_0903_029
\ref I also elicited around this on 250312
\tx NOT a descriptive verb! emŋe
\tx emŋe *emŋendej                    emŋemeje
\mb emŋe emŋe -n  -DE       -J        emŋe -mEjE
\ge wide  wide  -vr -purp.cvb -prfl.sg  wide  -aug

\gr emŋe 'wide' is related to emŋendej 'statj širokim', 'bytj širokim' would just be emŋe
\gr at first I had thought that emŋen- would also be a descriptive verb, but you cannot derive emŋeku or emŋeje, and so I think
that in this case the verb is actually derived from the adjective rather than the other way round
\gr on 260312 Ija said she had remembered that there is NO verb emŋendej, only emŋelbudej "rasširitsja", i.e the verb is derived
from the adjective emŋe

\id elicitation_0903_039
\ref elicited about neleŋeje on 280312
\tx peleŋeje,            neleŋeje
\mb pelen        -ŋEjE   nelen       -ŋEjE
\ge be.wide-open -aug.adj become.wide -aug.adj

\ph
\gr against expectations, pelen- doesn't have the "exclamative form" peleńe, there is only peleŋeje and peleku
\gr 280312 - pelendej is just about doorways (and holes, I guess, since it occurred in the context of a hole opening up), it cannot be
said about a mouth:
\tx *biː amŋaw pelenni
\nt
\tx tor   nelenni
\mb tor   nelen       -n(I)
\ge earth become.wide -3sg
\ft
\gr this Ija sort of accepted, though she wasn't really sure and said she mainly knew neleku; she didn't accept the following at all:
\nt
\tx *ọkaːt nelenin
\mb ọkaːt  nelen       -RI -n(I)
\ge river     become.wide -pst -poss.3sg

\id elicitation_2503_040
\ref
\tx kịŋgakụ
\mb kịŋgakụ
\ge empty
\ft
\gr on 090312 Ija had said that was literary Even, she didn't know the word; so on 250312 I asked how in Sebjan they would say
"empty"; she said there used to be a word "empty" specifically for sacks and heːruk (which would not however be used for other
types of empty containers), her parents used that, but she doesn't know it, doesn't remember; and that for other types of
emptiness they would use the Sakha copy iččitek (Sakha: iččiteχ), for empty boxes, empty rooms, empty heads; they might also
say at dọːlan "no contents"

\id elicitation_2503_041
\ref
\tx čọkandaj                         čọkaŋčịdaj                          čọkakụ
\mb čọkan        -DE       -J        čọkan        -(k)čI -DE       -J       čọkan        -kU
\ge become.one-eyed -purp.cvb -prfl.sg  become.one-eyed -dur    -purp.cvb -prfl.sg become.one-eyed -adjr

\gr  čọkandaj = when you shut one eye, or when one eye is lost
\nt
\gr from this the klichka Čọkọː is derived (IVK's brother's ụčak, memories_11)

\id elicitation_2603_042
\ref
\tx dʒergendej                       dʒergeŋčidej                           dʒergeku
\mb dʒergen       -DE       -J       dʒergen       -(k)čI -DE       -J       dʒergen       -kU
\ge become.excited -purp.cvb -prfl.sg become.excited -dur    -purp.cvb -prfl.sg become.excited -adjr
\ft
\gr one can also say:
\tx biː dʒergenem,                 nọŋan dʒergenni
\mb biː dʒergen       -R(E) -m     nọŋan dʒergen       -n(I)
\ge 1sg  become.excited -nonfut -1sg 3sg      become.excited -3sg

\id elicitation_2603_043
\ref
\tx tịaladaj                  tịalaŋị
\mb tịːla -DE       -J       tịalaŋị
\ge get.thin -purp.cvb -prfl.sg thin
\ft
\gr there are also adjectives
\tx tịalakụ,   tịalaŋaja
\mb tịːla -kU   tịːla -ŋEjE
\ge get.thin -adjr get.thin -aug.adj

\id elicitation_2603_044
\ref
\tx hụlandaj                    biː hụlanam               nọŋan hụlannị
\mb hụlan    -DE       -J       biː hụlan    -R(E) -m     nọŋan hụlan    -n(I)
\ge become.red -purp.cvb -prfl.sg 1sg  become.red -nonfut -1sg 3sg      become.red -3sg
\tx hụlallam
\mb hụlan    -L    -R(E) -m
\ge become.red -inch -nonfut -1sg
\ru покраснела

\id elicitation_2603_045
\ref
\tx čụːrandaj,                         nọŋan čụːrannị
\mb čụːran          -DE       -J       nọŋan čụːran          -n(I)
\ge become.yellow.green -purp.cvb -prfl.sg 3sg      become.yellow.green -3sg

\id elicitation_2603_046
\ref
\tx kabandaj                       kabata            kabakụ
\mb kaban       -DE       -J       kaban       -tE   kaban       -kU
\ge become.bald -purp.cvb -prfl.sg become.bald -adjr become.bald -adjr

\id elicitation_2603_047
\ref
\tx gudʒendej                    gudʒehni            gudʒeńe        gudʒeje
\mb gudʒen    -DE       -J       gudʒen    -RI       gudʒen    -ńE  gudʒen    -(h)E
\ge be.beloved -purp.cvb -prfl.sg be.beloved -impf.ptc be.beloved -adjr be.beloved -excl

\id elicitation_2803_048
\ref
\tx hụtakụ       hụtandaj
\mb hụtan    -kU   hụtan    -DE       -J
\ge become.red -adjr become.red -purp.cvb -prfl.sg
\ft
\ph
\tx nọŋan hụtannị
\mb nọŋan hụtan    -n(I)
\ge 3sg      become.red -3sg
\ru он покраснел
\ref
\tx hụtańa,        hụtaŋakan
\mb hụtan    -ńE   hụtan    -ŋEkEn
\ge become.red -adjr  become.red -dim.adj
\ft
\gr the difference between hụlańa and hụtańa is that hụlańa = "real red", while hụtańa is "reddish", one of the red colours

\id elicitation_2803_049
\ref
\tx haldʒụdaj
\mb haldʒụ      -DE       -J
\ge be.embarrassed -purp.cvb -prfl.sg

\ft
\tx haldʒụha,         ịak haldʒụhas
\mb haldʒụ      -(h)E ịak haldʒụ      -(h)E -s(I)
\ge be.embarrassed -excl what  be.embarrassed -excl -poss.2sg

\ft
\ru вызывающий стыд, ты вызываешь стыд = how embarrassing you are!
\gr one can only say ịak haldʒụhas, not ịak haldʒụhas bihenni
\nt
\tx haldʒụhị        bej, haldʒụrị            bej
\mb haldʒụ      -(h)E bej  haldʒụ      -RI       bej
\ge be.embarrassed -excl man  be.embarrassed -impf.ptc man

\ft embarrassing person, embarrassed person

\id elicitation_2803_050
\ref
\tx taraŋakan,                         tarandaj
\mb taran                      -ŋEkEn  taran                      -DE       -J
\ge become.drenched.with.sweat -dim.adj become.drenched.with.sweat -purp.cvb -prfl.sg
\ft
\tx biː taranam,                                nọŋan tutellidʒi
\mb biː taran                      -R(E) -m     nọŋan tut -E-L     -RIdʒI
\ge 1sg  become.drenched.with.sweat -nonfut -1sg 3sg      run -ep-inch -ant.cvb

\tx tarallan
\mb taran                      -L    -R(E) -n(I)
\ge become.drenched.with.sweat -inch -nonfut -3sg
\ft I have sweated a lot, (having run he was drenched in sweat)

\id elicitation_2803_051
\ref
\tx bọkụma,      bọkụmdaj
\mb bọkụm  -(h)E bọkụm  -DE       -J
\ge get.fed.up -excl get.fed.up -purp.cvb -prfl.sg
\ft
\gr ọbdụha = utomljatj, while bọkụma = nadoedatj, be fed up with someone, not linked to eating
\nt
\tx biː hinu         bọkụmnam
\mb biː hin     -W   bọkụm  -R(E) -m
\ge 1sg  2sg.obl -acc get.fed.up -nonfut -1sg
\ru ты мне надоел

\tx biː hindu        bọkụhmam
\mb biː hin     -DU  bọkụm  -R(E) -m
\ge 1sg  2sg.obl -dat get.fed.up -nonfut -1sg

\ru я тебе надоел

\gr asked on 290312: the root is the same, it's bọkụm-, but it takes different types of person-marking depending on whether it's
active or stative, i.e. biː hinu bọkụmnam = I get fed up with you, but biː hindu bọkụhmam = I make you feel fed up; the
English translation here isn't good, Ija in her thesis draft had them translated as "chuvstovatj" or something

\id elicitation_2803_052
\ref
\tx oruhe          orendej
\mb oren     -(h)E oren     -DE       -J
\ge be.happy -excl be.happy -purp.cvb -prfl.sg
\ru радостно

\tx mindu        oruhe,         biː orenem
\mb min     -DU  oren     -(h)E biː oren     -R(E) -m
\ge 1sg.obl -dat be.happy -excl 1sg  be.happy -nonfut -1sg
\ft
\gr these have basically the same meaning

\id elicitation_2803_053
\ref
\tx bụldakụ         bụldandaj
\mb bụldan      -kU   bụldan      -DE       -J
\ge be.disgusting -adjr be.disgusting -purp.cvb -prfl.sg
\ref
\tx biː bụldanam,                nọŋan bụldannị
\mb biː bụldan      -R(E) -m     nọŋan bụldan      -n(I)
\ge 1sg  be.disgusting -nonfut -1sg 3sg      be.disgusting -3sg
\ft hard to imagine when one would say that about oneself, but 3sg - something/someone so disgusting, icky that you don't want to
touch it

\id elicitation_2803_054
\ref
\tx bakahrị             bakardaj
\mb bakar       -RI       bakar       -DE       -J
\ge be.slippery -impf.ptc be.slippery -purp.cvb -prfl.sg
\ft
\tx bakahran                 bakara
\mb bakar       -R(E) -n(I)  bakar       -(h)E
\ge be.slippery -nonfut -3sg be.slippery -excl

\id elicitation_2803_055
\ref
\tx NOT a descriptive verb! ŋeːrindej,                     ŋeːrin, ŋeːrikie     ŋeːrimeje
\mb                   -J    ŋeːrin      -DE       -J       ŋeːrin  ŋeːrin =kE   ŋeːrin -mEjE
\ge -prfl.                 bbecome.bright -purp.cvb -prfl.sg bright    bright   =emph bright   -aug

\ref
\gr don't exist:
\tx ŋeːriku ŋeːrińe

\id Kejmetinova_AA_headmistress_006
\ft
\tx Biː dʒọmkattịdʒị delbi  hebdʒelliw               meːni      ee.
\mb biː dʒọmkat -RIdʒI   delbi  hebdʒeːl -RI  -W        meːni      ee
\ge 1sg  think      -ant.cvb  very.Y be.amused  -pst -poss.1sg refl.sg.acc eh
\ft Having thought, I was very amazed and became amused about myself:
\ph
\gr hebdʒelliwu meːni = smejalasj nad soboj
\nt
\ELANBegin 00:01:04.980
\ELANEnd 00:01:10.120
\ELANParticipant
\ru Я подумав, очень удивилась и смешно стало про себя:

\id Kejmetinova_AA_headmistress_009
\ft
\tx O  rajọnọ hebedujušejwen                  kojeːtniken     haːŋčịrịw      biː haːmattịw           i
\mb    rajọnọ zavedujuščij -W   -E-n(I)      kojeːt -nIkEn   haːŋčị -RI  -W   biː haːmat -RI  -W        i
\ge    RajONO.RU  director.R     -acc -ep-poss.3sg look.at -sim.cvb laugh       -pst -poss1sg  laugh   -pst -poss.1sg and.R

\tx nọŋan tarịt minu          ečin      goːnin:             haːmattičan          asịtkan, ịak
\mb nọŋan tarịt  min     -W   erroːčin goːn -RI  -n(I)     haːmat -RI       -KEn asatkan    ịak
\ge 3sg      then     1sg.obl -acc prox.qual  say   -pst -poss.3sg laugh   -impf.ptc -dim girl       what

\tx hebdʒeːnis?             ịaw      haːmačаnni     ?
\mb hebdʒeń -(h)E -s(I)     ịak -W   haːmat -E   -nrI *?
\ge be.funny  -excl -poss.2sg what  -acc laugh   -ep  -2sg ***

\ft Having looked at the head of the district public education department, I smiled and laughed, and he said: smiling girl, you are so
funny!   Why are you laughing?
\ph
\gr kojeːtniken haːŋčịrịw, haːmattịw - he is watching, she is laughing, the "laugh" verbs are not complements of kojeːtniken, if they
were, it would be haːŋčịrịwụ, haːmattịwụ kojeːtniken; haːŋčịdaj = dolgo xoxotatj, haːmattaj = mnogo xoxotatj, so those two
verbs would appear to be near synonyms; ịak hebdʒeːnis = kakoj ty smeshnoj, ja smeshnaja = biː hebdʒeːniw; should be (in
Sebjan dialect) ịak hebdʒeːńes, ịak hebdʒeːńew, ịak hebdʒeńen "kakoj ty, ja, on smeshnoj"; kakoj on byl smeshnoj = ịak
hebdʒeːńen bihin; something about this being a participle of stative verbs - I wonder if it's what I gloss "exclamative", the -(h)E
form? though I haven't had that with person marking yet
\gr asked on 070312: hebdʒeńdej = bytj smešnym; ọbdụhaw - one cannot say this, but one could say ịak ọbdụhaw 'kakaja ja
utomitelnaja', ịak hebdʒeńew 'kakaja ja smeshnaja', so ịak hebdʒeńes is the "exclamative" form of hebdʒeń 'bytj smeshnym'
\ELANBegin 00:01:21.870
\ELANEnd 00:01:40.180
\ELANParticipant
\ru Я, посмотрев на заведующего Районо, улыбнулась и засмеялась,  а он мне  сказал: улыбчивая девочка, какая ты смешная! что
ты смеешься?

\id Kejmetinova_AA_headmistress_021
\ft
\tx Biː istorik           bihem             goːnem,           direktor   bihem           ehem
\mb biː istorik           biː -R(E)   -m   goːn -R(E)   -m   direktor   bi -R(E)   -m   e   -R(E)   -m
\ge 1sg  history.teacher.R 1sg  -nonfut -1sg say   -nonfut -1sg director.R be -nonfut -1sg neg -nonfut -1sg

\tx goːne,        herkeje          bihin.
\mb goːn -R       herkeń    -(h)E bi -RI  -n(I)
\ge say   -neg.cvb feel.shame -excl be -pst -poss.3sg

\ft I'm a historian, I said, I didn't say that I'm the headmaster, I was ashamed.
\gr mne bylo stydno = mindu herkeje bihin, mne sejchas stydno = mindu herkehni, mindu herkeje, herkendej is used only in 3sg,
experiencer in dative
\ELANBegin 00:03:10.990
\ELANEnd 00:03:16.250
\ELANParticipant
\ru Я историк, сказала,  что я директор, я не сказала, стыдно было.

\id Kejmetinova_AA_headmistress_044
\ft
\tx Tadụk       brigada   kụŋallị           bọlla      mintijeːki               belteŋken
\mb tarak -DUk(U) brigada   kụŋa -L   -n(I)     buollaγïna min     -t(E)kI -jEːkI   belten       -ŋEkEn
\ge dist  -abl    brigade.R child   -pl  -poss.3sg dp.Y         1sg.obl -all    -directly stare.widely -dim.adj

\tx kojeːtte.
\mb kojeː -Č  -R(E)
\ge watch  -res -nonfut

\ft And because of that the guys from the brigade looked straight at me with wide open eyes.
\ph
\gr the mintijeːki looks like an infixed augmentative suffix in the allative suffix; a similar form is found in
Zaxarov_indjuk_internat_28 (bejtijekeːki); belteŋken is the diminutive form of an adjective derived from the descriptive verb
belten- 'have widely open eyes', the usual form is belteŋeken, and the augmentative would be belteŋeje
\ph mintjeki
\ELANBegin 00:05:38.610
\ELANEnd 00:05:43.066
\ELANParticipant
\ru От этого ребята из бригады на меня смотрели широко раскрытыми глазами.

\id Kejmetinova_AA_headmistress_056
\ft
\tx Tọbarụr        awnadaːr                  nekmi,        huː ọkaːttụk    tarbačan      hebehrikken
\mb tọːbar -WUr     awna    -DE -WUr           nek -mI       huː ọkaːt -DUk(U) tarọːčịn heber    -RI       -kkEn
\ge axe.R     -prfl.pl sharpen -purp.cvb -prfl.pl do  -cond.cvb 2pl  river    -abl    dist.qual      be.rough -impf.ptc -dim

\tx ịŋaw     garịdʒụr,   tala          awnalda          goːnem.
\mb ịŋa -W   ga   -RIdʒI -L  tarak -(dU)LE awna    -(LI)lrE goːn -R(E)   -m
\ge stone  -acc take -ant.cvb -pldist  -loc    sharpen -imp.2pl say   -nonfut -1sg

\ft If you want to sharpen your axes, take such rough stones from the river, sharpen them there, I  said.
\gr one can also derive the exclamative form hebere (with suffix -(h)E) from heber-
\nt in Russian, the word for whetstone is "brusok", so when AAK heard that they needed a "brus", she thought they meant a
whetstone and sent them to the river to get rough stones, which is what her father had always done when he needed to sharpen
knives or axes
\ELANBegin 00:06:55.166
\ELANEnd 00:07:06.550
\ELANParticipant
\ru Если вы хотите поточить топоры, на речке возьмите такие шероховатые камни,  там точите, сказала.

\id Kejmetinova_AA_headmistress_075
\ft
\tx Tarịt bi   herkenem,               ịamman       tutundʒim                tar   kọntọrala,
\mb tarịt biː herken     -R(E) -m     ịadman       tut -E   -n    -DʒI -m   tarak kọntọra -(dU)LE
\ge then    1sg  be.ashamed -nonfut -1sg to.what.extent run -ep  -mult -fut  -1sg dist  office.R    -loc

\tx herkejekie,            tar   ịak akmụda                     bihiken.
\mb herkeń    -(h)E =kE   tarak ịak akan          -W        =DE  bi  -REk      -E   -n(I)
\ge feel.shame -excl =emph dist  what  older.brother -poss.1sg =ptl  be -cond.cvb -ep  -poss.3sg

\ft Then I felt ashamed, how often will I run to that office, that is too shameful, even if he is my older brother.
\ph
\gr even though he's my brother = akmụda bihiken/bihiklen (the ịak is not necessary), and bihiklen is better; i.e. "even though she's
my mother" = ejmude bihiklen
\nt
\ELANBegin 00:08:58.999
\ELANEnd 00:09:05.160
\ELANParticipant
\ru Потом я смутилась, сколько я буду бегать в контору, стыдно, даже если там  мой брат.

\id Kirillina_KK_Emcheni_013
\tx Nọŋan họː eŋsi  bujusimŋe          biče,     ńan   nọŋan kočuken ọmọlgọ noːlken
\mb nọŋan họː eŋsi  buju -s    -E-mŋE  bi -čE    ńaːn nọŋan kočuken ọmọlga   noː            -lkEn
\ge 3sg      very   strong hunt -mult -ep-agnr be -pf.ptc and    3sg      small    boy          younger.sibling -prop

\tx biče,     dʒoːridʒur              tegetčel.
\mb bi -čE    dʒoːr -NI   -dʒUr       teg      -E-Č   -čE -L
\ge be -pf.ptc two     -coll -ins.prfl.pl sit.down -ep-res -pf.ptc -pl

\ft He was a very good hunter, and he had a younger brother, a small boy, the two of them lived together.
\ph says kočuker; and short vowel in nolken
\ru Он был очень сильным охотником, у него был маленький мальчик младший брат, вдвоем жили.
\ELANBegin 00:01:10.700
\ELANEnd 00:01:21.500
\ELANParticipant

\id Kirillina_KK_Emcheni_106
\tx Tarak ịak dʒụː bọllaγịna butunnuː          ečin      ịak meŋen, bej etin                   itte
\mb tarak ịak dʒụː buollaγïna   bütünnüː - *ː erroːčin ịak meŋen  bej e -RI -n(I)            it  -R
\ge dist  what  house    dp.Y           entirely.Y   - *** prox.qual  what  silver  man neg impf.ptc -poss.3sg see -neg.cvb

\tx gildeńe         bičel.
\mb gildeń    -(h)E bi -čE -L
\ge be.shining -excl be -pf.ptc -pl

\ft As for that house, it was completely golden, shining such that a person couldn't look.
\ph
\gr should be biče, not bičel, since it refers to tarak dʒụː, singular; (various_quest_1_080312, 5:45-6:15) bej etin itte =
nevozmožnostj ego gljadenija; if it was me who couldn't look: biː etiwu itte gildeńe biče
\ru А этот дом весь так золотой, блестящий был, что человек не мог смотреть.
\ELANBegin 00:09:44.670
\ELANEnd 00:09:53.670
\ELANParticipant

\id Kirillina_KK_history_037
\tx Nọŋan bejen               tarbačan      ọttọn noste bihŋiji              họː eŋsi, họː hịnma bej bič(e),
\mb nọŋan bej    -E-n(I)      tarọːčịn ọttọn noste bi -ŋsI     -J       họː eŋsi  họː hịnma bej bi -čE
\ge 3sg      self.Y -ep-poss.3sg dist.qual      dp.Y      young be -impf.cvb -prfl.sg very   strong very   fast    man be -pf.ptc

\tx bihin.
\mb bi -RI -n(I)
\ge be -pst -poss.3sg

\ft He himself, when he was young, was such a very strong, very fast man.
\ph in Sebjan they would say ehŋi for 'strong' (with metathesis) and ịmma for 'fast', she pronounces these words the standard way
\gr there is no stative verb eŋ- (anymore), even though eŋsi (ehŋi in Sebjan) appears to be the imperfect participle of a stative verb;
eŋsi/ehŋi is just "strong"; IVK on the 01.03.2012 said that eŋi is "strength" and ehŋi "strong", but I have eŋi with a meaning of
both "strength" and "strong" in Sebjan (strength=Burtsev_traditions_004, strong = Krivoshapkina_TatPetr_family_157); so it
seems that eŋi and ehŋi are synonymous forms for "strong"
\ru Он сам такой когда он был молодым, очень сильный, очень быстрый человек был.
\ELANBegin 00:05:17.096
\ELANEnd 00:05:28.120
\ELANParticipant

\id Klim_Nikolaevich_eksponat_031
\tx Edu       ọl_ihin   erek mut    hịrńajụ        ọːwrar         ere  ečiken,        er
\mb erek -DU  ọl_ihin   erek mut    hịrńaj      -W   ọː -Gr(E) -r   erek erroːčin -KEn erek
\ge prox -dat therefore.Y prox 1pl.in tethering.pole -acc make  -hab   -3pl prox prox.qual  -dim prox

\tx mahŋị          biden,                 edu       hịrńajdụ       buollar ere  ụːčakalbụr
\mb maŋ    -RI       bi -DE       -n(I)     erek -DU  hịrńaj      -DU  buollar erek ụčak         -E-L   -WUr
\ge be.hard -impf.ptc be -purp.cvb -poss.3sg prox -dat tethering.pole -dat dp.Y    prox riding.reindeer -ep-pl -prfl.pl

\tx hịraptị             ńamịčalbụr             ujgerer.
\mb hịr -E-B    -RI       ńamịčan     -L  -WUr     uj     -Gr(E) -r
\ge milk  -ep-med -impf.ptc female.reindeer -pl -prfl.pl tie.up -hab   -3pl

\ft That's why we (they) make a tethering pole like this, this is hard/solid, and to this tethering pole they tie their riding reindeer
and their does that are being milked.
\ph
\gr mahŋị is the imperfect participle of the stative verb maŋ 'be hard', which like other stative verbs takes the 'R' suffixes in -s, giving
maŋsị/maŋhị; in Sebjan the -h metathesizes, giving mahŋị
\ru Поэтому вот мы херняю делают, так, это бывает твердым, здесь к херняю своих учаков, дойных важенок привязывают
\ph hịarńaj
\ELANBegin 00:04:01.750
\ELANEnd 00:04:15.540
\ELANParticipant

\id Klim_Nikolaevich_eksponat_112
\tx Ereldʒi      ereldʒi      dʒe   hịkụndaːnịkan   er   bụkatïn   ečin      ọːk tembeŋeje
\mb erek -L  -Č  erek -L  -Č  dʒe   hịkụndaː -nIkEn   erek bụkatïn   erroːčin ọːk temben      -ŋEjE
\ge prox -pl -ins prox -pl -ins well.Y smoothe.lasso -sim.cvb prox completely.Y prox.qual  when   become.soft -aug.adj

\tx ọːkan        er   ịawrar            ečin      ele,         hịńahnịdʒụr,
\mb ọː  -kEn     erek ịa    -Gr(E) -r   erroːčin erek -(dU)LE hịn      -E-s(E)n -RIdʒI  -L
\ge become -trm.cvb prox do.what -hab   -3pl prox.qual  prox -loc    shove.into -ep-lim  -ant.cvb -pl

\tx hịakatadụk      ečin      taːnịkan    ečin      họwnọwkangarar.
\mb hịakịta -DUk(U) erroːčin taːn -nIkEn   erroːčin họgna -WkEn -Gr(E) -r
\ge tree        -abl    prox.qual  pull  -sim.cvb prox.qual  move    -caus -hab   -3pl

\ft They smoothe (the lasso) with this until it's soft, having stuck (the lasso) into here, having stretched it from a tree they move like
this.
\ru Этими шлифуя делают пока он не станет мягким, сюда засунув, протянув от дерева так шевелят.
\ph họwnọwkọngarar
\ELANBegin 00:12:22.050
\ELANEnd 00:12:30.930
\ELANParticipant

\id Klim_Nikolaevich_eksponat_152
\tx Ere  mahŋị          mahŋị          ịnŋat... tọːkị nandaban,               bujunde
\mb erek maŋ    -RI       maŋ    -RI       ịnŋat    tọːkị nanra -W   -E-n(I)      bujun         =DE
\ge prox be.hard -impf.ptc be.hard -impf.ptc fur         elk        hide  -acc -ep-poss.3sg wild.reindeer =ptl

\tx nandaban                er   erit         dʒe   tembemkengerer                ečin.
\mb nanra -W   -E-n(I)      erek erek -E-Č   dʒe   temben      -WkEn -Gr(E) -r   erroːčin
\ge hide  -acc -ep-poss.3sg prox prox -ep-ins well.Y become.soft -caus -hab   -3pl prox.qual

\ft (With this) they soften hard hides of elk, of wild reindeer.
\ru Это твердую шкуру лося, дикого оленя этим размягчают.
\ph
\gr
\ELANBegin 00:16:18.650
\ELANEnd 00:16:28.140
\ELANParticipant

\id Krivoshapkina_AE_childhood_073
\ref 8:05; AEK
\tx Tọbọr kadaːr bihnihni                [ee er   ittem]           herege,         tarak [Bọhọgọńdʒe] ee,
\mb tawụr   kadaːr bi -R(E) -n(I)  =hni    ee  erek it  -R(E)   -m   herege          tarak Bọhọgọńdʒe   ee
\ge this      rock    be -nonfut -3sg =affirm eh  prox see -nonfut -1sg lonely.mountain dist  Bohogondje           eh

\tx tar   debegikken   hiekite     bihni            [ee, tartakị     bihni]
\mb tarak debeku -kkEn hịakịta bi -R(E)   -n(I) ee   tarak -t(E)kI bi -R(E)   -n(I)
\ge dist  shaggy -dim  tree        be -nonfut -3sg  eh   dist  -all    be -nonfut -3sg

\ft Well, there's this rock, right [yes, I see], a lonely mountain [Bohogondje], and there's a shaggy tree [yes, there is on that side].
\ru Вот есть же скала [э, я вижу] одинокая гора [Босогондже] вот есть пышное дерево [да есть в той стороне].
\ph
\gr bihni-hni is a merger of "bihni ehni" and means "est' že"
\nt The name Bohogondje is probably derived from "bohow", one of the sides of a mountain, possibly the side that trees don't grow
on

\id Krivoshapkina_AX_svatovstvo_010
\tx Gọrịjaː   ukčennikehel,       ọːn tugeniw     čịldadaŋụr,          dʒebemčelgu                 tuge,
\mb gọrụ -jEː ukčen -nIkEn   -SEl ọːn tugeni -W   čịlda -DEŋ    -WUr     dʒep -E-m    -čE -L     =GU tugeni
\ge long     -aug  tell   -sim.cvb -pl  how    winter -acc survive  -pst.ptc -prfl.pl eat   -ep-des -pf.ptc -pl =q  winter

\tx dʒalụtčalgụ,               ịaw      maːčal,        ŋiː ịaw      maːdaŋan                 taraw
\mb dʒalụ    -Č  -čE -L     =GU ịak -W   maː -čE -L     ŋiː ịak -W   maː -DEŋ    -E-n(I)      tarak -W
\ge be.satiated -res -pf.ptc -pl =q  what  -acc kill -pf.ptc -pl who   what  -acc kill -pst.ptc -ep-poss.3sg dist  -acc

\tx ukčemmetnikel,           ečiken         tebekeŋur                 kọlkandʒụr         kahnadụ
\mb ukčen -mEČ -nIkEn   -L  erroːčin -KEn tabak     -E-ŋ   -WUr     kọl -KEn -dʒUr       kansa -DU
\ge tell   -rec  -sim.cvb -pl prox.qual  -dim tobacco.R -ep-aln -prfl.pl drink -dim -ins.prfl.pl pipe  -dat

\tx ečiken         ịantakan        ukčemmekkerečel.
\mb erroːčin -KEn ịa    -ntEkEn   ukčen -mEČ -Gr(E)  -čE -L
\ge prox.qual  -dim do.what -mult.cvb tell   -rec  -hab    -pf.ptc -pl

\ft The spoke for a long time about how they had survived the winter, whether they had gone hungry or whether they had had
enough to eat, what they had killed, who had killed what, talking about that they smoked (lit. drank) their tobacco in a pipe and
talked like that.
\ru Долго рассказывая как они прожили зиму, голодали ли зимой, были ли сыты, что убили, кто что убил, про это разговаривая,
так свой табак выкуривая в трубке, так они разговаривали.
\ph čịldadụŋụr ịau, tebekuŋgur very uvular k in kọlkọːndʒur, ukčemekersel
\gr dʒebem = go hungry, golodat'
\ELANBegin 00:01:23.020
\ELANEnd 00:01:53.120
\ELANParticipant

\id Krivoshapkina_AX_svatovstvo_050
\tx Tarịt... ee, irildu      ọːdaj                 nekeddeken,                          ńolten ńoltin
\mb tarịt    ee  ireli  -DU  ọː -DE       -J       nek -E-D     -REk -E-n(I)            ńolten ńolten
\ge then       eh  summer -dat make  -purp.cvb -prfl.sg do  -ep-prog -cond.cvb -ep -poss.3sg sun     sun

\tx ńahmị          baγajị kojeːt... kojeːčeddeken                          ńoːče, ńoːčel    delbi  čụlbaŋ...
\mb ńam    -RI       baγajị kojeːt    kojeːt -E-D     -REk -E-n(I)            ńoːče  ńoːče -L  delbi  čụlban
\ge be.warm -impf.ptc very.Y    look.at    look.at -ep-prog -cond.cvb -ep -poss.3sg flower    flower   -pl very.Y be.grue

\tx čụlbančalan                  ọkaːt moːlni             ejehenčeletne                          egdʒen emŋemeje
\mb čụlban -čE    -(dU)LE -n(I)  ọkaːt moː  -L  -n(I)     ejeːn -s(E)n -čE    -(dU)LE -tEn      egdʒen emŋe -mEjE
\ge be.grue   -pf.ptc -loc -poss.3sg river    water -pl -poss.3sg flow   -lim   -pf.ptc -loc    -poss.3pl big     wide  -aug

\tx kuntekle       bej... họːja ńimeːrčekehel       iduk          tadụk       emgerečel.
\mb kuntek -(dU)LE bej    họːja ńimer    -čEkEn -SEl irek  -DUk(U) tarak -DUk(U) em   -Gr(E) -čE -L
\ge field  -loc    man    many     neighbour -plen   -pl  which -abl    dist  -abl    come -hab   -pf.ptc -pl

\ft Then, when summer was about to start, when the sun already looked hotly, when plants became green and the waters started
flowing in the rivers, on a big, wide field a lot families came from here and there.
\ru Потом, когда лето собиралось уже когда солнце смотрело уже очень тепло, когда растительность позеленела, потекли воды в
речке, на большой поляне множество семей отовсюду приезжали.
\gr (trans_file 01_quest_2010 28:15)  họːja ńimeːr, họːja ńimeːrel, họːja ńimeːrčekeːl, họːja ńimeːrčekehel - can all be said, the -čeken
gives a meaning of plentitude
\ELANBegin 00:07:52.960
\ELANEnd 00:08:19.900
\ELANParticipant

\id Krivoshapkina_AX_1930s_015
\tx Emie   hịralgaran,                    "ọbdụha,    ịak naːda bidʒin        tarak?" goːniken.
\mb emie   hịr    -E-L     -Gr(E) -E-n(I) ọbda    -(h)E ịak nado   bi -DʒI -n(I) tarak   goːn -nIkEn
\ge also.Y be.angry -ep-inch -hab   -ep-3sg get.tired -excl what  need.R be -fut  -3sg  dist    say   -sim.cvb

\ft Again he got angry: "That's enough, why is that necessary", he said.
\ph
\gr the 'exclamative' suffix -(h)E can also have a high vowel, ọbdụha/ọbdụhị, iŋeńe/iŋeńi (trans_file 01_quest_2010 55:45)
\ELANBegin 00:01:33.170
\ELANEnd 00:01:38.310
\ELANParticipant
\ru Опять сердился, надоело, зачем это надо, говоря.

\id Krivoshapkina_AX_1930s_036
\tx Omen bụwdịmaja   ŋịnatnan          Bahargas gerbe biče,     koŋgoŋeje               gọgọddị.
\mb omen bụgdị -mEjE ŋịn -E  -tEn      Bahargas gerbe bi -čE    koŋgon          -ŋEjE   gọg -E  -D    -RI
\ge one  piebald   -aug  dog    -ep -poss.3pl Bahargas name  be -pf.ptc become.bass.like -aug.adj bark  -ep -prog -impf.ptc

\ft There was one piebald dog of theirs, it's name was Bahargas, which barked with a deep voice.
\ph goŋgoŋeje
\gr there is a descriptive verb koŋondej 'become like a bass, stat' basovitom'; koŋgọŋeken = with diminutive, about a small item, a
little bit like a bass
\ELANBegin 00:03:54.860
\ELANEnd 00:04:01.400
\ELANParticipant
\ru Одна пестрая собака, ее звали Бахаргас, басом залаяла. конггоку = басовито; была у них собака Бахаргас, лающая басом

\id Krivoshapkina_AX_1930s_073
\tx Erbečen   Lenin gerbe portretalkan         kabata,           ńuːriten            ačča, kabata            beju
\mb erroːčin Lenin gerbe portret    -E  -lkEn kaban       -tE   ńuːrit -E-n(I)      ačča  kaban       -tE   bej -W
\ge prox.qual  Lenin name  portrait.R -ep -prop become.bald -adjr hair     -ep-poss.3sg neg     become.bald -adjr man -acc

\tx ičukenče.
\mb it  -WkEn -čE
\ge see -caus -pf.ptc

\ft He showed Lenin's portrait, a bald man, without hair.
\ph
\gr (trans_file 01_quest_2010 1:14:40) u tebja netu volos = ńuːrites ačča, ńuːriten ačča = u nego net volos, ńuːriten ačča bej =
čelovek bez volos, u menja net volos = ńuːritu ačča, u nas net knig = kiniget ačča, u vas net volos = ńuːritehnen ačča, u nix
net volos = ńuːritetnen ačča; u menja net knigi = kinigew ačča, 2sg kiniges ačča; kinigele ačča = v knige netu; ja videla
sobaku bez xvosta = at họwdʒịla ŋịnụ ittiw; bezvolosyj čelovek = at ńuːritle bej
\ELANBegin 00:08:23.340
\ELANEnd 00:08:33.400
\ELANParticipant
\ru Он показал портрет Ленина, лысого человека, без волос.

\id Krivoshapkina_AX_1930s_079
\tx Ečiken         kotlekken    nabd(akụ)           uže      irbeːkkeken   ọːča,      irbeːkkeken,  delbi
\mb erroːčin -KEn kotlen -kkEn nabdan          -kU   uže      irbeːt -kEkEn ọː  -čE    irbeːt -kEkEn delbi
\ge prox.qual  -dim small  -dim  become.very.old -adjr already.R old     -dim   become -pf.ptc old     -dim   very.Y

\tx skladkalaːbča.
\mb skladka -LE -B   -čE
\ge fold.R  -vr -med -pf.ptc

\ft So small, (it had) already become old, old, with a lot of folds.
\ELANBegin 00:09:24.550
\ELANEnd 00:09:32.790
\ELANParticipant
\ru Такая маленькая, старенькая, в складках

\id Krivoshapkina_Ija_memories_009
\tx Ejmu             goːnidʒin,                           kọkčịnnị       kaptakụmaja,          egdʒemeje    biče,
\mb enen   -W        goːn -RI       -DʒI        -n(I)     kọkčịn -n(I)     kaptan      -kU   -mEjE egdʒen -mEjE bi -čE
\ge mother -poss.1sg say   -impf.ptc -ins.prfl.sg -poss.3sg hoof        -poss.3sg become.flat -adjr -aug  big     -aug  be -pf.ptc

\tx teːmi    tačịn       gerbečel,            uhu.
\mb teːmi    tarọːčịn gerbe     -čE    -L  ühü
\ge therefore dist.qual      give.name -pf.ptc -pl hsy.Y

\ft As my mother says, it had such big flat hooves, that is why they called it like that.
\ru Как говорит моя мама, у него были копыта такие плоские, большие, поэтому его так и называли.
\ph uh 
\gr most descriptive adjectives, which in the literary end in -ńa, in Sebjan end in -ku, says Ija Krivoshapkina
\ELANBegin 00:00:44.840
\ELANEnd 00:00:50.980
\ELANParticipant

\id Krivoshapkina_Ija_memories_011
\tx Čọkọː           gerbe bihin,            gaːdan            ịahalan             ačča bihin.
\mb čọkan        -tE   gerbe bi -RI  -n(I)     gaːd -E-n(I)      ịašal -E-n(I)      ačča bi -RI  -n(I)
\ge become.one-eyed -adjr name  be -pst -poss.3sg half  -ep-poss.3sg eyes     -ep-poss.3sg neg    be -pst -poss.3sg

\ft He was called Choko, he only had one eye.
\ru Его звали Чоко, у него второго глаза не было.
\ph
\gr
\nt Ija Krivoshapkina said that 'one-eyed' is čọkọtị, which might be the local form; in Robbek I found čọkańị.
\ELANBegin 00:00:53.650
\ELANEnd 00:00:57.900
\ELANParticipant

\id Krivoshapkina_Ija_memories_019
\tx Reks gerbe ŋịn bihin,            hepekumeje,  họtọkụmaja       ŋịnmaja.
\mb Reks gerbe ŋịn bi -RI  -n(I)     hepeku -mEjE hụtan    -kU   -mEjE ŋịn -mEjE
\ge Rex  name  dog    be -pst -poss.3sg shaggy -aug  become.red -adjr -aug  dog    -aug

\ft Its name was Rex, it was a big shaggy red dog.
\ru Его звали Рекс, лохматая, красная собака.
\ph
\ELANBegin 00:01:59.760
\ELANEnd 00:02:04.060
\ELANParticipant

\id Krivoshapkina_Ija_memories_027
\tx Daik gerbe tor   bihni,           tar   ajaːwrị       toreŋu,                bekečen
\mb Daik gerbe tor   bi -R(E)   -n(I) tarak ajaːw -RI       tor   -E-ŋ   -W        beke -KEn
\ge Daik name  earth be -nonfut -3sg  dist  love   -impf.ptc earth -ep-aln -poss.1sg all  -dim

\tx ičurimeje,                neleŋeje,           deːmŋe tor   bihin.
\mb it  -W     -RI       -mEjE nelen       -ŋEjE   deːmŋe tor   bi -RI  -n(I)
\ge see -advrs -impf.ptc -aug  become.wide -aug.adj wide     earth be -pst -poss.3sg

\ft There is a place called Daik, that is my favourite place, everything can be seen, it's a wide-open place.
\ru Есть местность с названием Даик, это мое любимое место, все видно, просторное, широкое место было.
\ph
\gr Ija Krivoshapkina said that neleŋeje is the augmentative form of neleku, while neleŋeken is the diminutive; she said that all the
adjectives that end in -ku are derived from verbs, there is a verb nelen 'become wide'
\nt neleku - is usually used for wide flat dishes
\ELANBegin 00:02:29.850
\ELANEnd 00:02:37.260
\ELANParticipant

\id Krivoshapkina_Ija_memories_039
\tx Nahaː ịrkaŋnarị,        hebdʒehni          etikekken      bihin,            bekebbutnen           ewiniken,
\mb nahaː ịrkaŋnị -RI       hebdʒeń -RI       etikeːn -kkEn bi -RI  -n(I)     bekeč -W   -tEn      ewiː -nIkEn
\ge very.Y tease        -impf.ptc be.funny  -impf.ptc old.man  -dim  be -pst -poss.3sg all    -acc -poss.3pl play  -sim.cvb

\tx irew       taraw      aččaw     adʒịtamdas     ukčenniken,    hebdʒelukeŋnerin.
\mb irek  -W   tarak -W   ačča -W   ajdịt -E  -mdEs ukčen -nIkEn   hebdʒeːl    -WkEn -Gr(E) -RI  -n(I)
\ge which -acc dist  -acc neg    -acc truth   -ep -sml  tell   -sim.cvb be.interested -caus -hab   -pst -poss.3sg

\ft He was a very playful, funny old man, he entertained us all by telling this and that which didn't exist as if it were the truth.
\ru Очень был шутливый, смешной старик, всех шутя веселил, рассказывая о том, что не было, как вправду.
\ELANBegin 00:03:41.420
\ELANEnd 00:03:49.580
\ELANParticipant

\id Krivoshapkina_Ija_memories_095
\tx Ńaldańamajalńụn        ičuwrečel,                  ịamajalgụl         digen boːdeldʒur
\mb ịalrańa -mEjE -L  =ńUn  it  -W     -Gr(E) -čE -L     ịak -mEjE -L  =(W)Ul digen boːdel -dʒUr
\ge coal.black -aug  -pl =restr see -advrs -hab   -pf.ptc -pl what  -aug  -pl =indef four  leg(s)  -ins.prfl.pl

\tx ọmkam       ọjčịdda.
\mb ọmkan  -W   ọjčị -D    -R(E)
\ge mountain -acc go.up     -prog -nonfut

\ft Only something big and black was visible, something big climbing up the mountain on four legs.
\ph
\gr ičuwrečel = oni byli vidny (postojanno, obyčno, vsegda), ičuhinčel = pokazalis' (mel'knuli i isčezli)
\ru Только черное было видно, что-то такие на четырех ногах на гору взбираются.
\ELANBegin 00:08:44.800
\ELANEnd 00:08:49.230
\ELANParticipant

\id Krivoshapkina_Ija_memories_106
\tx Tar   bejel      haldʒụrịdʒụr        ọttọn nụŋawụr     neːjdekterediː,                   eti
\mb tarak bej -E-L   haldʒụ      -RIdʒI -L   ọttọn nụŋa -WUr     neː -j    -dEg      -LArA  =diː   e   -RI
\ge dist  man -ep-pl be.embarrassed -ant.cvb -pl dp.Y      gun     -prfl.pl put  -conn -assert.Y -3pl.Y =emph.Y neg -impf.ptc

\tx herre        ọːčal.
\mb hor -R       ọː  -čE -L
\ge go  -neg.cvb become -pf.ptc -pl

\ft These people became ashamed and put down their guns, didn't go (up the mountain).
\ph
\gr (05_quest_2010, 22:45) ečel herre - can also be said; eti herre ọːčal = has a nuance of a conscious decision, rešili ne xodit'
\ru Эти люди, застыдившись, ружья отложили, не стали ходить.
\ELANBegin 00:09:38.230
\ELANEnd 00:09:42.900
\ELANParticipant

\id Krivoshapkina_Ija_memories_114
\tx Čeŋtekumeje     abịgamaja       bihin,            etikemeje      bihin,            tiːkde
\mb čeŋteku   -mEjE abaga       -mEjE bi -RI  -n(I)     etikeːn -mEjE bi -RI  -n(I)     tiek =DE
\ge pot-bellied -aug  grandfather -aug  be -pst -poss.3sg old.man  -aug  be -pst -poss.3sg now  =ptl

\tx dʒọŋčịrakụ,              ịan...        ụrbakadụkụn         uren
\mb dʒọŋčị -REk      -W        ịak -n(I)     rubaxa  -DUk(U) -n(I)     ur      -E-n(I)
\ge remember      -cond.cvb -poss.1sg what  -poss.3sg shirt.R -abl    -poss.3sg stomach -ep-poss.3sg

\tx hiečeddi                      biwren,         ečin      eti...        hergide      ịan,
\mb hie    -Č  -E-D     -RI       bi -Gr(E) -n(I) erroːčin e   -RI       her    -gIdE ịak -n(I)
\ge appear -res -ep-prog -impf.ptc be -hab   -3sg  prox.qual  neg -impf.ptc bottom -part what  -poss.3sg

\tx ịalnị...        imendelni            eti           imendepte               bihitnen
\mb ịak -L  -n(I)     imenre -L  -n(I)     e   -RI       imenre    -B   -R       bi -RI  -tEn
\ge what  -pl -poss.3sg button -pl -poss.3sg neg -impf.ptc button.up -med -neg.cvb be -pst -poss.3pl

\tx keːnterelin                ońeŋen,           oŋeńen,           oŋeńeŋen                 ịalịn
\mb keːntere -(dU)LI -n(I)     oŋeń -E-n(I)      oŋeń -E-n(I)      oŋeń -E-ŋ   -E-n(I)      ịak -(dU)LI -n(I)
\ge torso     -prol   -poss.3sg belt   -ep-poss.3sg belt   -ep-poss.3sg belt   -ep-aln -ep-poss.3sg what  -prol   -poss.3sg

\tx keːnterelin                ogili,      oŋonoŋ tiŋendulin              biwren.
\mb keːntere -(dU)LI -n(I)     ogi -(dU)LI oŋonoŋ tiŋen -(dU)LI -n(I)     bi -Gr(E) -n(I)
\ge torso     -prol   -poss.3sg top -prol   nearly   breast -prol   -poss.3sg be -hab   -3sg

\ft He had a big belly, grandfather, he was a big old man, I even now remember, from under his shirt his belly was visible, and the
lower buttons couldn't even be closed, and his belt was somewhere on this height, nearly around his breast.
\ru Пузатый был дедушка, такой старик был, я и сейчас помню, из-под рубашки виднелся этот живот, нижние пуговицы даже не
могли застегнуться, а ремень у него был где-то здесь, чуть ли не на уровне груди. 
\ELANBegin 00:10:24.980
\ELANEnd 00:10:49.150
\ELANParticipant

\id Krivoshapkina_Ija_memories_128
\tx Tarịt, tar   dụrakụ      fụtbọlkan      nọkọč...   nọkajar                    bọllaga.
\mb tarịt  tarak dụran   -kU   futbolka -n(I)     nọk   -E-Č   nọk   -E-j     -Ar         buol  -dEg      -E
\ge then     dist  get.dirty -adjr Tshirt.R -poss.3sg hang.up -ep-res hang.up -ep-conn -prs.ptcp.Y aux.Y -assert.Y -3sg.Y

\ft And he hangs his dirty T-shirt there.
\ru И он свою грязную футболку туда вешает.
\ELANBegin 00:12:35.080
\ELANEnd 00:12:39.230
\ELANParticipant

\id Krivoshapkina_Marta_bear_040
\ref 3:38
\tx "Edʒi       haŋkịl       hagahrịt,             dọldarịdʒị ele          emdʒin",        goːnem.
\mb e   -LI      họŋ -kIl     hagar    -RI       -Č  dọlda -RIdʒI   erek -(dU)LE em   -DʒI -n(I) goːn -R(E)   -m
\ge neg -imp.2sg cry    -proh.sg be.noisy -impf.ptc -ins hear    -ant.cvb  prox -loc    come -fut  -3sg  say   -nonfut -1sg

\ft "Don't cry loud, if he hears he will come over here" I said.
\ru Не плачь громко, услышав сюда придет, говорю.
\ph
\gr
\nt

\id Krivoshapkina_Marta_bear_073
\ref 5:50
\tx Ammụ           buolla  baraxsan ọlọk     bụlụhịke              ọlọk,    taraŋakaːn
\mb aman   -W        buollar baraxsan ọlọx     bụl -U    -RI       =kE   ọlọx     taran                      -ŋEkEn
\ge father -poss.1sg dp.Y    dear.Y   completely.Y pity  -caus -impf.ptc =emph completely.Y become.drenched.with.sweat -dim.adj

\tx [stammers] hokolon            bütünnüː ečin      ejeːhenčekken                      emeːnnen,
\mb stammers   hokel -E-n(I)      bütünnüː erroːčin ejeː           -s(E)n -čE    -kkEn em   -Eːn -R(E)   -n(I)
\ge stammers   sweat -ep-poss.3sg entirely.Y   prox.qual  float.downriver -lim   -pf.ptc -dim  come -dim  -nonfut -3sg

\tx ammụ           baraxsan.
\mb aman   -W        baraxsan
\ge father -poss.1sg dear.Y

\ft And my poor father came, very pitiful, completely wet from sweat, covered in sweat that is running (off him), my poor father.
\ru А отец бедный очень жалкий пришел  мокрый в поту который так льется.
\ph
\gr taraŋakaːn - I discussed this with Ija Krivoshapkina in March 2009, and she also didn't know why taraŊAkaːn; I had originally
glossed it as an alienable suffix, but that doesn't make sense; Ija said the augmentative would be taraŋaja, the diminutive is
taraŋakaːn, so this is just a lexicalized form of the diminutive of this word
\nt

\id Krivoshapkina_Sofija_life_073
\ref 7:47
\tx Etikeŋu                hobelčiddekende                                 ehem             ịar,
\mb etikeːn -ŋ  -W        hoːbel   -Č  -D    -REk      -E-n(I)      =DE  e   -R(E)   -m   ịa    -R
\ge old.man  -aln -poss.1sg get.drunk -res -prog -cond.cvb -ep-poss.3sg =ptl neg -nonfut -1sg do.what -neg.cvb

\tx awdakkarar,           bọkụma       goːnidʒi,    tara.
\mb awdat -Gr(E) -R       bọkụm  -(h)E goːn -RIdʒI  tarak
\ge worry -hab   -neg.cvb get.fed.up -excl say   -ant.cvb dist

\ft When my husband is on a drunken spree I don't pay attention, having said 'I've had enough'.
\ru Когда мой муж пьянствовал не обращаю внимаиня, надоело, сказав.
\ph
\gr hobeldej = op'janet', hobelčiddej = p'janstvovat dolog'; bokumdaj = chuvstvovat' chto tebe nadoela, according to Ija bọkụma is
a participle, which is used only with stative verbs and desiderative verbs, derives exclamations, e.g. bọkụma 'nadoelo', ene (from
endej 'hurt') 'bol'no!', bek 'medicine', begemdej 'paxnut lekarstvom' --> begeme 'kak paxnet lekarstvom!', horemdej
(go-desiderative) --> horeme 'kak xočetsja ujti!'; with the stative verbs it has a negative meaning (i.e. uldeme! 'kak paxnet
mjasom!' they wouldn't say, because the smell of meat is of course good; with the desiderative verbs it has a positive meaning); I
elicited during a translation session in 2009, Klim_Nikolaevich_first_half, about the 6th minute
\nt

\id Krivoshapkin_SP_oxota_127
\tx Edej                   baːlla                ịat      ịawram:           radio   igin, da    himbiːr
\mb e   -DE       -J       baː    -L    -R       ịak -Č  ịa    -Gr(E) -m   radio   iŋin da    himbiːr
\ge neg -purp.cvb -prfl.sg be.lazy -inch -neg.cvb what  -ins do.what -hab   -1sg radio.R etc.Y ptl.R all.the.same.Y

\tx baːhị biwren.
\mb baːhị bi -Gr(E) -n(I)
\ge boring   be -hab   -3sg

\ft So that I don't get bored and homesick, I do something, (there is a) radio etc, but it is boring nevertheless.
\ru Чтобы не затосковать, что-то делаю, радио есть, но все равно бывает скучно.
\ELANBegin 00:10:26.110
\ELANEnd 00:10:36.060
\ELANParticipant

\id RDA_TPK_death_158
\tx maŋakie            bidʒindiː
\mb maŋ    -(h)E =kE   bi -DʒI -n(I) =diː
\ge be.hard -excl =emph be -fut -3sg   =emph.Y

\ft it will be difficult, right
\ru трудно же будет
\ELANBegin 00:08:14.900
\ELANEnd 00:08:16.080
\ELANParticipant T

\id RDA_TPK_death_318
\tx "Eŋehne               ịmaːra,       haːtara"     goːnče      ühü.
\mb e   -ŋE     -sEn      ịmaː -R       haːtar -(h)E goːn -čE    ühü
\ge neg -pol.imp -poss.2pl bury    -neg.cvb be.dark -excl say   -pf.ptc hsy.Y

\ft "Don't bury (me), it's dark!" he said, they say.
\ph
\gr goːnče biče is not the same as goːnče ühü, but couldn't explain the meaning of goːnče biče
\ru Не хороните, темно. он сказал, говорят.
\ELANBegin 00:16:16.760
\ELANEnd 00:16:22.150
\ELANParticipant R

\id RDA_TPK_death_363
\tx Kụŋa baldarakan                      oruhe,         ịbga,  goːli?
\mb kụŋa balda   -REk -E-n(I)            oren     -(h)E ịbgọ goːn -LI
\ge child   be.born -cond.cvb -ep -poss.3sg be.happy -excl good     say   -imp.2sg

\ft When a child is born it is joyful (a joyful occasion), good.
\ru Когда ребенок рождается это радостно, хорошо.
\ELANBegin 00:18:32.880
\ELANEnd 00:18:35.310
\ELANParticipant R

\id RDA_TPK_names_origins_043
\tx eŋeh... ečimur    eŋehnep,                          haŋaːr ọːdnị,  peleŋeje.
\mb          erroːčin eŋen       -s(E)n -R(E) -p        haŋaːr ọː  -n(I) pelen        -ŋEjE
\ge          prox.qual  take.a.look -lim   -nonfut -1pl.in hole     become -3sg  be.wide-open -aug.adj

\ft We looked out, there was a hole, a wide hole.
\ph
\ru (мы) Выглянули, стала дыра, ширко раскрытый
\ELANBegin 00:02:44.540
\ELANEnd 00:02:50.600
\ELANParticipant R

\id Stepanova_NA_kochevaja_shkola_032
\tx Ọbdarịdʒị,  tewreku                      ko... kụŋačal       emnidʒur,        "Edʒi
\mb ọbda    -RIdʒI  teg      -REk      -W        *ko   kụŋa -čEn -L  em   -RIdʒI -L   e   -LI
\ge get.tired -ant.cvb sit.down -cond.cvb -poss.1sg ***   child   -dim  -pl come -ant.cvb -pl neg -imp.2sg

\tx tegete,                   ebigelde!         Edʒi        ọbdọr,         edʒi        aːmna!"
\mb teg      -E-Č   -R       ewiː -GEr        e   -LI      ọbda    -R       e   -LI      aːm      -R
\ge sit.down -ep-res -neg.cvb play  -imp.1pl.in neg -imp.2sg get.tired -neg.cvb neg -imp.2sg be.sleepy -neg.cvb

\tx goːŋner.
\mb goːn -Gr(E) -r
\ge say   -hab   -3pl

\ft When I sit down, tired, the children come and say "Don't sit, let's play! Don't get tired, don't be sleepy!"
\ph
\gr (13_quest_2010, 8:30) tewreku = kogda ja sažus'; should be edʒi tegette, with 2 t's; there is a word aːhmị 'sleepy', i.e. the impf.ptc
of the stative verb aːm-
\ru Когда я сижу уставшая, дети придя говорят "Не сиди, поиграем! Не уставай, не спи!"
\ELANBegin 00:03:58.927
\ELANEnd 00:04:07.455
\ELANParticipant

\id Stepanova_ZA_hunting_stado_17
\ref 11.28
\tx Taraŋan                naŋtịhnịdʒị      naŋtịhnakan                         bol..   ečin    bọldakụ,
\mb tarak -ŋ  -E-n(I)      naŋtị -s(E)n -RIdʒI  naŋtị -s(E)n -REk      -E-n(I)      *bo -L  e   -RI  bụldan      -kU
\ge dist  -aln -ep-poss.3sg grab     -lim   -ant.cvb grab     -lim   -cond.cvb -ep-poss.3sg *** -pl neg -pst be.disgusting -adjr

\tx taraw      ọlọldarịdʒị   ọpọpọp goːnidʒi     uleːdni    torle.
\mb tarak -W   ọlalda      -RIdʒI  ọpọpọp goːn -RIdʒI  uleː -n(I) tor   -(dU)LE
\ge dist  -acc be.frightened -ant.cvb opopop       say   -ant.cvb throw -3sg  earth -loc

\ft When she grabbed that it was something soft and slimy, and she got a fright, said "opopop" and threw it to the ground.
\ru Схватив, когда она схватила это было болдаку, на это испугавшись, сказав "опопоп" бросила на землю.
\ph
\gr
\nt bụldakụ is something disgusting, soft and slimy

\id Stepanova_ZA_hunting_stado_32
\ref 13:11
\tx Tarak tiːkte   họː mụlụń, biː mụlaːnam            taraw      nọŋmadnan.
\mb tarak tiek =DE  họː mụlụń  biː mụlaːn -R(E)   -m   tarak -W   nọŋan -W   -tEn
\ge dist  now  =ptl very   sad         1sg  pity      -nonfut -1sg dist  -acc 3sg      -acc -poss.3pl

\ft It is very sad, I pity them.
\ru Это и сейчас очень жалко, я жалею их.
\ph
\gr the dialectal form would be mụlụhnị, mụlụń is the literary form
\nt

\id Stepanova_ZA_naled_035
\tx Tarịt bi   ŋeːlellidʒi              uːr   tutuŋeje         ujedʒeki               balaːtalbị
\mb tarịt biː ŋeːl    -E-L     -RIdʒI  uːr   tuteku       -EjE uj     -E-ČEk -J       platok     -E-L   -J
\ge then    1sg  be.afraid -ep-inch -ant.cvb before swollen.eyed -aug tie.up -ep-nr  -prfl.sg kerchief.R -ep-pl -prfl.sg

\tx bekeččemetnen                nụkram              ečin,     uleːrem.
\mb bekeč -KEn     -W   -tEn      nụk    -R(E) -m     erroːčin uleː -R(E) -m
\ge all    -dim.int -acc -poss.3pl take.off -nonfut -1sg prox.qual  throw -nonfut -1sg

\ft Then I got a fright and took off all the scarves that I had tied before and that didn't let me see properly and threw them down.
\ph
\gr (file Stepanova_ZA_naled_transl, 15:30) dʒek = the same as -hek, but has a durative meaning or refers to the past, while -hek is
more general, or refers to the present, one could also say ujeheki; (10_quest_2010, 13:00) ujedʒeki = lit. 'svoe povjazannoe'; one
could say ujedʒeku bụlaːtalbụ, but one cannot say *ujedʒek bụlaːtalbụ
\nt
\ru Я испугавшись повязанные платки все развязала так бросила.
\ELANBegin 00:03:39.544
\ELANEnd 00:03:50.386
\ELANParticipant transl file 16:00

\id Stepanova_ZA_naled_040
\tx Bi   emnidʒi      tijundukun              gasčịrakụ,                 tijunni         bekeččen   ečin
\mb biː em   -RIdʒI  tijun -DUk(U) -n(I)     ga   -sčI  -REk      -W        tijun -n(I)     bekeč -čEn erroːčin
\ge 1sg  come -ant.cvb staff -abl    -poss.3sg take -conat -cond.cvb -poss.1sg staff -poss.3sg all    -dim  prox.qual

\tx bakahrị
\mb bakar       -RI
\ge be.slippery -impf.ptc

\ft When I came and tried to take his staff, his staff was completely slippery.
\ph
\gr The imperfect participles of stative verbs have the form -si/-hi, and here of course we have metathesis; these participles basically
derive nominals (adjectives)
\ru Когда я пыталась взять его посох, весь посох скользкий.
\ELANBegin 00:04:19.857
\ELANEnd 00:04:24.862
\ELANParticipant

\id Stepanova_ZA_naled_065
\tx Dʒe   bačịkar  ŋeːrilčelen                             dʒe   herehnep.
\mb dʒe   badʒịkar ŋeːrin      -L    -čE    -(dU)LE -n(I)  dʒe   hor -E-s(E)n -R(E) -p
\ge well.Y morning     become.bright -inch -pf.ptc -loc -poss.3sg well.Y go  -ep-lim  -nonfut -1pl.in
\ft Well in the morning when it became bright we left.
\ru Когда рассвело утром мы поехали.
\ELANBegin 00:06:46.679
\ELANEnd 00:06:49.331
\ELANParticipant

\id Stepanova_ZA_naled_071
\tx Ịak bihenni,        ụrụńa herri"       goːnnidʒiː.
\mb ịak bi -R(E)   -nrI ụrụńa hor -LI      goːn -n(I) =dʒIː
\ge what  be -nonfut -2sg quiet      go  -imp.2sg say   -3sg  =aff
\ft What are you, go xxx " he said, right.
\ph
\qu ask Zoja what urunja means
\ru Что ты есть, иди 
\ELANBegin 00:07:23.380
\ELANEnd 00:07:27.470
\ELANParticipant

\id Stepanova_ZA_naled_083
\tx Dʒe   ajịkeː  tikrep,              tikridʒur        emnep,               họː orelderep,
\mb dʒe   aj   =kE   tik  -R(E) -p        tik  -RIdʒI -L   em   -R(E) -p        họː orelde   -R(E) -p
\ge well.Y good =emph fall -nonfut -1pl.in fall -ant.cvb -pl come -nonfut -1pl.in very   be.happy -nonfut -1pl.in

\tx ịarap,                bi   tadụk       butenellem.
\mb ịa    -R(E) -p        biː tarak -DUk(U) buteːn -E-L     -R(E) -m
\ge do.what -nonfut -1pl.in 1sg  dist  -abl    be.ill  -ep-inch -nonfut -1sg

\ft We descended very well and arrived, we were very glad, we did something, and then I fell ill.
\ru Очень хорошо спустились, спустившись пришли, очень обрадовались, что-то сделали, я потом заболела.
\ELANBegin 00:08:37.210
\ELANEnd 00:08:43.830
\ELANParticipant

\id Stepanova_ZA_naled_100
\tx Tala          heremekieː             biwrerin,                teːmi    bi   tala          horriw,
\mb tarak -(dU)LE hor -E-m    -(h)E =kE   bi -Gr(E) -RI -n(I)      teːmi    biː tarak -(dU)LE hor -RI -W
\ge dist  -loc    go  -ep-des -excl =emph be -hab   -pst -poss.3sg therefore 1sg  dist  -loc    go -pst -poss.1sg

\tx "klub  internacionalnaj družby"         gerbe biwrerin.
\mb klub   internacionalnaj družby          gerbe bi -Gr(E) -RI -n(I)
\ge club.R international.R  friendship.gen.R name  be -hab   -pst -poss.3sg

\ft I really wanted to go there, that is why I went, there was a so-called "Club of international friendship".
\ph
\gr (10_quest_2010, 37:30) horemekieː biwrerin = postojanno ochen' xotelos' (the =keː gives the meaning of ochen'); tala horemniw
= ja xotela exat'; horemgereriw = postojanno xotela exat'; (11_quest_2010, 5:30) horemekieː biwreris = tebe očen' xotelos'
exat', ja očen' xotela exat' = horemekieː biwreriw, on očen' xotel exat' = horemekieː biwrerin; the form ZAS used here is a
generalized desire, as in the Russian translation,
\ru Туда очень хотелось поехать, поэтому я туда поехала, был такой клуб интернациональной дружбы.
\ELANBegin 00:10:22.310
\ELANEnd 00:10:28.860
\ELANParticipant

\id Stepanova_ZA_sibling_014
\ref 7:17
\tx Tarịt noːwu                    họː taːhakụ kụŋa bihin.
\mb tarịt noː            -W        họː tawhakụ      kụŋa bi -RI  -n(I)
\ge then    younger.sibling -poss.1sg very   hyperactive    child   be -pst -poss.3sg

\ft And my brother was a very active child.
\ru Потом мой брат был очень непоседливым, хулиганистым ребенком.
\ph
\gr
\nt

\id Stepanov_AA_den'_olenovoda_02
\ref 0:13
\tx Ńụčịdịt     goːmi          mart    ịlaːn ọdọddọkọn                    ńultin
\mb ńụča -DI   -Č  goːn -mI       mart    ịlaːn ọd -E-D     -REk      -E-n(I)      ńulten
\ge Russian  -adjr -ins say   -cond.cvb March.R month    stop -ep-prog -cond.cvb -ep-poss.3sg sun

\tx ńọmọllọkọn,                     ineŋi ŋọnọmọllọkọn              ebel     omen tordu
\mb ńam    -E-L     -REk -E-n(I)            ineŋi ŋọnamal    -REk      -E-n(I)      ewen -L  omen tor   -DU
\ge be.warm -ep-inch -cond.cvb -ep -poss.3sg day    become.longer -cond.cvb -ep-poss.3sg Even -pl one  earth -dat

\tx čakụptụdʒụr         hebdʒekidʒek     ọːwrar,              ọːwrarịtan.
\mb čak   -E-B    -RIdʒI  -L  hebdʒek  -E -ČEk ọː  -Gr(E)      -r   ọː  -Gr(E) -RI  -tEn
\ge gather -ep-med -ant.cvb -pl celebrate -ep  -nr become -hab.nonfut -3pl become -hab   -pst -poss.3pl

\ft When the month of March, to say it in Russian, ends, when the sun gets warmer and the days become longer, Evens gathered in
one place and made a holiday.
\ru Сказать по-русски когда заканчивался март месяц, когда солнц нагревается, день становится длиннее, эвены собравшись в
одном месте устраивали праздник.

\id Stepanov_AA_den'_olenovoda_11
\ref 2:24
\tx Otton kameradu    omneken        dʒoːreken       toreče       bejdu    họː herkehnimdes,
\mb otton kamera -DU  omen -REkEn    dʒoːr -REkEn    tore  -čE    bej -DU  họː herkeń    -RI       -mdEs
\ge dp.Y  camera -dat one  -iter.adv two     -iter.adv speak -pf.ptc man -dat very   be.ashamed -impf.ptc -sml

\tx ọnọn    če...
\mb ọnọn    če
\ge therefore.Y ptl.Y

\ft Well, a person who has spoken in front of a camera once or twice is very shy, therefore...
\ru Ну, говорившему 1, 2 раза в камеру очень стеснительно/стыдно, поэтому...
\ph
\gr (March 2008) herkehnimdes - this looks like herken-s(E)n-RI, Limitative + Imperfective Participle of the root herken-
'be.ashamed'; herkehnimdes = kak budto stydno; (March 2010) I have now analysed herkehnimdes as the imperfective participle
of a stative verb herken 'be ashamed', since this fits the pattern for stative verbs, cf. mahŋị, ńahmị etc
\nt

\id S_AgreementBook04
\ref elicited with Ekaterina Shadrina, sebjan050308_keti_42:10
\tx Ńarị kojeːttidʒi    ahịla       dʒoːr knigadụk    hịŋańa knigaw      garịdʒị  boːdni.
\mb ńarị kojeːt -RIdʒI  asị -(dU)LE dʒoːr kniga  -DUk(U) hịŋańa kniga  -W   ga   -RIdʒI  boː        -n(I)
\ge man     look.at -ant.cvb woman -loc    two     book.R -abl    yellow     book.R -acc take -ant.cvb give.nonfut -3sg

\ft
\ru отобрав из двух книг желтую, дал

\id S_ConverbsSwitchreferenceSimple2.additional
\ref elicited with Ija Krivoshapkina, sebjan170308_26:00
\tx Hupkučimŋe    ńoːrikkeːnni,                kụŋal    hagaralgaračal.
\mb hupkut -E-mŋE  ńuː -RI       -kkEn -n(I)     kụŋa -L  hagar    -E  -L    -Gr(E) -čE -L
\ge learn  -ep-agnr exit  -impf.ptc -dim  -poss.3sg child   -pl be.noisy -ep -inch -hab   -pf.ptc -pl

\ft
\ru Как только учитель вышел из класса, дети начинали шуметь.

\id S_Imperatives19
\ref elicited with Ekaterina Shadrina; sebjan280208_1_27:45
\tx Er   koftaw        edʒi        gar,          nọŋan dụrakị /   dụraŋaja      / dụranča.
\mb erek kofta    -W   e   -LI      ga   -R       nọŋan dụrakị */  dụrakị -mEjE   dụran   -čE
\ge prox jersey.R -acc neg -imp.2sg take -neg.cvb 3sg      dirty      *** dirty      -aug    get.dirty -pf.ptc

\ru Не бери эту кофту, она грязна!
\ph
\gr biː dụranam = ja zagrjaznilas'
\nt I am not entirely sure about my analysis of "dụraŋaja", but I checked the form with her, and it would seem as if the ending
anyway is the augmentative suffix; it's just not entirely clear what the stem would be (sebjan040308_keti_4:30)
\nt dụraŋa = očen' grjazno; *egdʒeŋeje --> egdʒemeje "očen' bol'šoj"; *kotleŋeje --> kotlemeje "očen' malen'kaja"
\gr
\nt elicited with Ija Krivoshapkina, sebjan080308_44:10
\tx Erek koftaw        edʒi        gara,         dụrakụ.
\mb erek kofta    -W   e   -LI      ga   -R       dụrakị
\ge prox jersey.R -acc neg -imp.2sg take -neg.cvb dirty

\id S_Imperatives25
\ref elicited with Ekaterina Shadrina; sebjan280208_1_29:50
\tx Tolle           edʒilde     iwir           - iŋehiː!
\mb tol     -(dU)LE e   -(LI)lrE ewiː -R       - iŋeń  -RI       =Iː
\ge outside -loc    neg -imp.2pl play  -neg.cvb - be.cold -impf.ptc =emph

\ft
\ru Не играйте на улице - холодно!
\ph
\nt elicited with Ija Krivoshapkina, sebjan080308_45:05
\tx Tolle           edʒilde     ewiːr,        iŋeńi.
\mb tol     -(dU)LE e   -(LI)lrE ewiː -R       iŋeńe
\ge outside -loc    neg -imp.2pl play  -neg.cvb cold

\id Tatjana_Petrovna_family_071
\tx Net! At  ač, ač ŋeːlhe,                     ehep.
\mb net  ač ač  ač ŋeːlem       -RI       -LE  e   -R(E)   -p
\ge no.R neg neg  neg be.frightening -impf.ptc -prv neg -nonfut -1pl.in

\ft No, it's not frightening, we aren't frightened.
\ru Нет, не страшно, мы не боимся.
\ph
\gr literally, if the form were correct, then ač ŋeːlehmile would mean 'there is no frightening (thing, animal), and the ehep only
means 'we don't', which Ija translated as 'we aren't frightened'
\gr ač ŋeːlehmile would be the correct form of the verb, there's a stative verb ŋeːlem 'be frightening', and from this the participle
(says Ija) is ŋeːlehmi - which might be a metathesis from ŋeːlemsi, no? ŋeːlehmen = something is frightening, the nonfuture 3SG
form (translation session Tat_Petr_family_photos, around 3min30/4min00); so this stative verb appears to have the same
declination as bi- and e-
\ELANBegin 00:08:19.050
\ELANEnd 00:08:26.400
\ELANParticipant

\id Zaxarov_VN_poselok_055
\ref ZaxarovVN_Even_270208_6:41
\tx Dʒe   klas    bütünnüː omneken        bahịlkaw    emiske     emure,                 ọlụhake,
\mb dʒe   klas    bütünnüː omen -REkEn    posylka  -W   emiske     em   -U    -R(E)       ọlan          -(h)E =kE
\ge well.Y class.R entirely.Y   one  -iter.adv parcel.R -acc suddenly.Y come -caus -nonfut.3pl feel.frightened -excl =emph

\tx delbi, ụčụtal emudni                  ere  goːniken      ičukenni:
\mb delbi  ụčụtal em   -U           -n(I) erek goːn -nIkEn   it  -WkEn        -n(I)
\ge very.Y teacher.Y   come -caus.nonfut -3sg  prox say   -sim.cvb see -caus.nonfut -3sg

\ft One day they suddenly brought a parcel for the whole class, very unexpectedly, the teacher brought (it) and saying "here"
showed (it).
\ph
\gr there is no verb ọlụdaj anymore, though there may well have been one previously, which would be at the root of ọlụha
\ru Однажды вдруг принесли для всего класса посылку, неожиданно очень, учитель принес и показал говоря "вот".
\ph
\gr
\nt
